【裁判字號】    97,上訴,561
【裁判日期】    971003
【裁判案由】    貪污治罪條例等
【裁判全文】
臺灣高等法院高雄分院刑事判決         97年度上訴字第561號
上  訴  人  臺灣高雄地方法院檢察署檢察官
上  訴  人
即  被  告  午○○
選任辯護人  許清連律師
            朱淑娟律師
            楊靖儀律師
上  訴  人
即  被  告  辛○○
            卯○○
上列二人共同
選任辯護人  陳里己律師
            吳淑靜律師
            陳意青律師
上  訴  人
即  被  告  辰○○  男（民國○○年○月○日生）
                    身分證統一編號：Ｚ000000000號
                    住高雄縣鳥松鄉○○街110巷13號
            丁○○  男（民國○○年○月○○日生）
                    身分證統一編號：Ｚ000000000號
                    住高雄市○○區○○路252號
上列二人共同
選任辯護人  吳建勛律師
            李汶哲律師
            鄭旭廷律師
被      告  巳○○  女（民國○○年○月○○日生）
                    身分證統一編號：Ｚ000000000號
                    住屏東縣麟洛鄉○○路立功巷23之1號
            壬○○  女（民國○○年○○月○日生）
                    身分證統一編號：Ｚ000000000號
                    住高雄市○○區○○街120巷10號
                    居高雄市○○區○○街83號
            庚○○  男（民國○○年○○月○○日生）
                    身分證統一編號：Ｚ000000000號
                    住高雄縣路竹鄉○○路105巷50號
                    （另案於台灣台南監獄執行中；
                    現寄押於台灣高雄監獄）
            寅○○  男（民國○○年○月○○日生）
                    身分證統一編號：Ｚ000000000號
                    住屏東縣鹽埔鄉○○村○○路12之3號
                    居屏東縣屏東市吉松西巷4弄32號
            丑○○  男（民國○○年○月○○日生）
                    身分證統一編號：Ｚ000000000號
                    住高雄縣路竹鄉○○路122巷20號
                    （現另案於臺灣高雄監獄執行中）
            戊○○  女（民國○○年○月○日生）
                    身分證統一編號：Ｚ000000000號
                    住高雄縣岡山鎮○○○○街40號
            子○○  女（民國○○年○月○○日生）
                    身分證統一編號：Ｚ000000000號
                    住高雄縣岡山鎮○○○路101巷16號5樓
                    籍設高雄縣岡山鎮○○路172號15樓
            甲○○  男（民國○○年○月○○日生）
                    身分證統一編號：Ｚ000000000號
                    住高雄縣彌陀鄉○○路1巷3之1號
            乙○○  男（民國○○年○月○○日生）
                    身分證統一編號：Ｚ000000000號
                    住桃園縣觀音鄉○○村○○街226號
            丙○○○  女（民國○○年○月○○日生）
                      身分證統一編號：Ｚ000000000號
                      住高雄縣鳳山市○○路90巷15號
上列上訴人因被告違反貪污治罪條例等案件，不服臺灣高雄地方
法院92年度訴字第1321號中華民國96年12月31日第一審判決（起
訴案號：臺灣高雄地方法院檢察署91年度偵字第7909、7910、79
11、7912、7913、25233 、10963 、25232 、25231 、25230 、
25229 、10968 、10965 、25228 、25227 、25226 、25225 號
），提起上訴，本院判決如下：
    主  文
原判決撤銷。
午○○依法令從事於公務之人員，對於違背職務之行為，收受賄
賂，處有期徒刑陸年，褫奪公權伍年；減為有期徒刑參年，褫奪
公權貳年陸月；所得財物新臺幣捌仟元，應予追繳沒收，如全部
或一部無法追繳時，以其財產抵償之。又依法令從事公務人員，
對於違背職務之行為，收受賄賂，處有期徒刑伍年陸月，褫奪公
權伍年；減為有期徒刑貳年玖月，褫奪公權貳年陸月；所得財物
新臺幣伍仟元，應予追繳沒收，如全部或一部無法追繳時，以其
財產抵償之。又連續依法令從事公務之人員，對於職務上之行為
，收受賄賂，處有期徒刑肆年，褫奪公權肆年；減有有期徒刑貳
年，褫奪公權貳年；所得財物共計新臺幣肆仟壹佰元應予追繳沒
收，如全部或一部無法追繳時，以其財產抵償之。應執行有期徒
刑伍年，褫奪公權貳年陸月，所得財物共計新臺幣壹萬柒仟壹佰
元，應予追繳沒收，如全部或一部無法追繳時，以其財產抵償之
。
辛○○共同依法令從事公務之人員，對於違背職務之行為，收受
賄賂，處有期徒刑伍年陸月，褫奪公權伍年；減為有期徒刑貳年
玖月，褫奪公權貳年陸月；所得財物新臺幣肆仟元應追繳沒收，
如全部或一部無法追繳時，以其財產抵償之。
辰○○依法令從事公務之人員，對於違背職務之行為，收受賄賂
，處有期徒刑伍年陸月，褫奪公權伍年；減為有期徒刑貳年玖月
，褫奪公權貳年陸月；所得財物新臺幣伍仟元，應予追繳沒收，
如全部或一部無法追繳時，以其財產抵償之。又連續依法令從事
公務之人員，對於違背職務之行為，收受賄賂，處有期徒刑柒年
，褫奪公權伍年；減為有期徒刑參年陸月，褫奪公權貳年陸月，
所得財物共計新臺幣捌仟元，應予追繳沒收，如全部或一部無法
追繳時，以其財產抵償之。又共同連續依法令從事公務之人員，
對於職務之行為，收受賄賂，處有期徒刑肆年陸月，褫奪公權肆
年；減為有期徒刑貳年參月，褫奪公權貳年，所得財物共計新臺
幣壹萬貳仟伍佰元應予追繳沒收，如全部或一部無法追繳時，以
其財產抵償之，其中新臺幣壹萬元部分，如全部或一部無法追繳
時，以其與丁○○之財產連帶抵償之。應執行有期徒刑陸年，褫
奪公權貳年陸月，所得財物共計新臺幣貳萬伍仟伍佰元，應予追
繳沒收，如全部或一部無法追繳時，以其財產抵償之，其中新臺
幣壹萬元部分，如全部或一部無法追繳時，以其與丁○○之財產
連帶抵償之。
丁○○依法令從事公務之人員，對於違背職務之行為，收受賄賂
，處有期徒刑伍年陸月，褫奪公權伍年；減為有期徒刑貳年玖月
，褫奪公權貳年陸月；所得財物新臺幣肆仟元，應予追繳沒收，
如全部或一部無法追繳時，以其財產抵償之。又依法令從事公務
之人員，對於違背職務之行為，收受賄賂，處有期徒刑伍年陸月
，褫奪公權伍年；減為有期徒刑貳年玖月，褫奪公權貳年陸月；
所得財物新臺幣肆仟元，應予追繳沒收，如全部或一部無法追繳
時，以其財產抵償之。又依法令從事公務之人員，對於職務上之
行為，收受賄賂，處有期徒刑肆年，褫奪公權肆年；減為有期徒
刑貳年，褫奪公權貳年，所得財物新臺幣肆仟元應予追繳沒收，
如全部或一部無法追繳時，以其財產抵償之。又共同依法令從事
公務之人員，對於職務上之行為，收受賄賂，處有期徒刑肆年陸
月，褫奪公權肆年；減為有期徒刑貳年參月，褫奪公權貳年，共
同所得財物新臺幣壹萬元應予追繳沒收，如全部或一部無法追繳
時，以其與辰○○之財產連帶抵償之。應執行有期徒刑伍年，褫
奪公權貳年陸月，所得財物共計新臺幣貳萬貳仟元，應予追繳沒
收，如全部或一部無法追繳時，以其財產抵償之，其中新臺幣壹
萬元部分，如全部或一部無法追繳時，以其與辰○○之財產連帶
抵償之。
卯○○共同依法令從事公務之人員，對於違背職務之行為，收受
賄賂，處有期徒刑伍年陸月，褫奪公權伍年；減為有期徒刑貳年
玖月，褫奪公權貳年陸月；所得財物新臺幣肆仟元應追繳沒收之
，如全部或一部無法追繳時，以其財產抵償之。
寅○○非公務員共同對於依法令從事公務之人員，關於違背職務
之行為，交付賄賂，處有期徒刑陸月，褫奪公權貳年；減為有期
徒刑參月，褫奪公權壹年。緩刑參年。
巳○○非公務員共同對於依法令從事公務之人員，關於違背職務
之行為，交付賄賂，處有期徒刑肆月，褫奪公權貳年；減為有期
徒刑貳月，褫奪公權壹年。緩刑貳年。
壬○○非公務員共同對於依法令從事公務之人員，關於違背職務
之行為，行求賄賂，處有期徒刑肆月，褫奪公權貳年；減為有期
徒刑貳月，褫奪公權壹年。緩刑貳年。扣案如附表所示之物均沒
收。
庚○○非公務員共同對於依法令從事公務之人員，關於違背職務
之行為，行求賄賂，處有期徒刑肆月，褫奪公權貳年；減為有期
徒刑貳月，褫奪公權壹年。
丑○○非公務員共同對於依法令從事公務之人員，關於違背職務
之行為，行求賄賂，處有期徒刑肆月，褫奪公權貳年；減為有期
徒刑貳月，褫奪公權壹年。
戊○○非公務員共同對於依法令從事公務之人員，關於違背職務
之行為，交付賄賂，處有期徒刑肆月，褫奪公權貳年；減為有期
徒刑貳月，褫奪公權壹年。緩刑貳年。扣案如附表所示之物均沒
收。
子○○非公務員共同對於依法令從事公務之人員，關於違背職務
之行為，交付賄賂，處有期徒刑肆月，褫奪公權貳年；減為有期
徒刑貳月，褫奪公權壹年。
甲○○非公務員共同對於依法令從事公務之人員，關於違背職務
之行為，交付賄賂，處有期徒刑肆月，褫奪公權貳年；減為有期
徒刑貳月，褫奪公權壹年。緩刑貳年。扣案如附表所示之物均沒
收。
乙○○非公務員共同對於依法令從事公務之人員，關於違背職務
之行為，行求賄賂，處有期徒刑肆月，褫奪公權貳年；減為有期
徒刑貳月，褫奪公權壹年。緩刑貳年。
丙○○○無罪。
    事  實
壹、本件所涉公務員午○○、辛○○、辰○○、丁○○、卯○○
    與癸○○（原審另案審結）、李文皓（原審案審結），代辦
    監理考照人員即俗稱監理黃牛之黃春綿（原審另案審結）、
    方素藝（原審另案審結）、寅○○、何豐富（原審另案審結
    ）、蔡光榮（原審另案審結）、陳月珠（另案偵辦）、呂清
    山（另案偵辦）、王力生（另案偵辦）、劉國安（原審另案
    審結）之身分、職業及相關另案判決及偵辦情形，合先敘明
    如下：
一、午○○（綽號阿瘦、阿瘦皮鞋）係高雄市政府建設局高雄市
    監理處（下稱高雄市監理處）第一科工務員，辛○○（綽號
    老師）擔任高雄市監理處第一科幫工程司，辰○○（綽號小
    東、鄭大哥、一粒）、丁○○（綽號老大、大東）、卯○○
    （綽號劉三、阿芳）與癸○○、李文皓、王飛男，均係高雄
    市監理處之工務員，負責汽、機車駕駛執照考驗及車輛檢驗
    等業務，為依法令從事公務之人員，並於辦理機車、自用小
    （大）客（貨）車及職業聯結車駕駛執照筆試或路考時，擔
    任學科測驗（筆試或口試）或術科測驗（路考）考驗員或監
    考員之職務【關於癸○○、李文皓所涉貪污案件，癸○○部
    分業經台灣高雄地方法院以92年度訴字第1333號判處應執行
    有期徒刑3 年；李文皓部分業經本院以95年度上更（一）字
    294 號判處應執行有期徒刑7 年6 月；王飛男部分業經台灣
    高雄地方法院以92年度訴字第1687號判處有期徒刑2 年、緩
    刑2 年】。
二、黃春綿自民國（下同）87年在高雄市監理處經營福利社，與
    午○○、辛○○、辰○○、丁○○、卯○○等人熟識；方素
    藝在其高雄市苓雅區○○○路367 號住處，以經營駕駛執照
    考試補習班及為人代辦駕照考驗為業，其因經常出入高雄市
    監理處，而與黃春綿熟識，係以姐妹相稱之好友。寅○○、
    何豐富、蔡光榮、呂清山、王力生，均係代辦駕照考驗監理
    業務之人（稱監理黃牛）【關於黃春綿、方素藝、何豐富、
    蔡光榮、陳月珠、呂清山、王力生，渠等所涉貪污等案件偵
    辦情形如下：（一）台灣高雄地方法院92年度訴字第1333號
    判處黃春綿免刑、方素藝應執行有期徒刑1 年，緩刑5 年；
    （二）台灣高雄地方法院92年度訴字第1687號判處何豐富免
    刑；（三）本院94年度上訴字第1587號判處蔡光榮有期徒刑
    1 年，褫奪公權1 年，緩刑5 年；（四）王力生業經台灣高
    雄地方法院以92年度訴字第1687號判處免刑；（五）陳月珠
    、呂清山、王力生涉嫌部分，均由檢察官另案偵辦中】。
三、劉國安（綽號「益仔」）係代辦監理業務之人，熟諳電子器
    材，自79年起因經常帶考生前往高雄市監理處參加考試，而
    與方素藝熟識，並與方素藝商議以將電子器材裝設於考生身
    上，發射或接收試卷題目、答案電子訊號之舞弊方式，協助
    識字有限之考生通過學科測驗筆試或不識字之考生通過學科
    測驗口試（關於劉國安所涉偽造文書部分，業經台灣高雄地
    方法院92年度訴字第1333號判處減為有期徒刑6 月，緩刑3
    年）。
貳、午○○、巳○○、寅○○、壬○○之犯罪事實部分（起訴書
    附表一編號一、二、三；本案陳安賜所涉部分另行通緝）：
一、午○○對於違背職務之行為收受賄賂，及明知不實之事項，
    而使公務員登載於職務上所掌公文書之犯意，分別於91年1
    月28日及89年9 月26日，利用其擔任自用小客車及職業聯結
    車駕駛執照學科測驗（交通規則或機械常識筆試）或術科測
    驗（路試或特定項目）考驗員或監考員之機會，收受考生巳
    ○○透過何豐富轉交賄款新台幣（下同）5 千元，及收受考
    生陳安賜（台灣高雄地方法院另行通緝）透過黃春綿轉交賄
    款8 千元之犯罪事實如下（起訴書附表一編號一、三部分）
    ：
(一)考生巳○○因擔心無法通過汽車駕駛執照之筆試及路考考試
    ，於91年1 月28日，由何豐富聯絡仲介人寅○○載送巳○○
    到高雄市監理處考照，何豐富向巳○○表示，倘支付1 萬8
    千元代價，即可為其順利取得汽車駕駛執照，巳○○應允之
    ，而與何豐富、寅○○共同基於關於違背職務行為行賄公務
    員，及與午○○共同明知為不實之事項，而使公務員登載於
    職務上所掌公文書之犯意聯絡，由何豐富在高雄市監理處與
    午○○碰面，午○○將其利用職務之便所取得之筆試試題及
    答案交付何豐富，隨後何豐富於車上將筆試試題及答案交予
    巳○○熟記，並向巳○○收取現金1 萬8 千元，除交付仲介
    人寅○○5 千元外，另轉交午○○5 千元賄款答謝午○○，
    俟巳○○因而以95分之高分通過學科測驗考試，致使不知情
    之學科考驗員將此作弊所取得之不實成績登載於其所職掌之
    普通汽車駕駛執照登記書上，並持之向高雄市監理處不知情
    之承辦人員行使之，使該承辦人員誤認巳○○之學科測驗成
    績及格，因而核發汽車駕駛執照予巳○○，足生損害於公路
    監理機關對駕駛人考驗及駕駛執照核發之正確性。
(二)考生陳安賜（另行通緝）因擔心職業聯結車駕駛執照之筆試
    考試無法通過，仲介人蔡光榮於89年9 月25日，在高雄市監
    理處向陳安賜保證行賄價碼1 萬7 千元，可通過聯結車機械
    常識筆試，陳安賜應允之，而與蔡光榮、方素藝、黃春綿共
    同基於關於違背職務行為行賄公務員，並與公務員午○○共
    同基於明知為不實之事項，而使公務員登載於職務上所掌之
    公文書之犯意聯絡，陳安賜於89年9 月25日先交付蔡光榮賄
    款6 千元，蔡光榮交代陳安賜留下手機門號000000000 （舊
    中華電信門號），隔天下午再到高雄市監理處，會有小姐與
    之聯絡，翌（26）日方素藝與蔡光榮見面，蔡光榮交付方素
    藝其餘賄款1 萬1 千元後，方素藝告知陳安賜筆試作答時，
    只要依照座位上題目卷上已用「黑點」註記之標準答案，填
    寫答案卷上，即可通過機械常識筆試並取得駕照，並由方素
    藝透過黃春綿將其中賄款8 千元轉交當天擔任學科筆試監考
    員之午○○；俟陳安賜於同日依上開舞弊之方式作答，因而
    通過筆試考試，午○○即將陳安賜筆試分數為70分之不實事
    項登載於職務上所職掌之「職業汽車駕駛執照登記書」之公
    文書上，並持之向高雄市監理處行使，使高雄市監理處不知
    情之承辦公務員陷於錯誤，以為陳安賜之筆試成績及格，因
    而核發聯結車駕駛執照予陳安賜，足以生損害於公路監理機
    關對駕駛人考驗及核發駕駛執照之正確性（蔡光榮、方素藝
    、黃春綿共同所涉貪污案件之判決情形同上所述）。
二、考生壬○○共同行賄及午○○對於職務上行為收受賄賂之犯
    罪事實如下（起訴書附表一編號二部分）：
(一)考生壬○○於90年12月19日，因擔心普通汽車駕駛執照之筆
    試及路考考試無法通過，方素藝及劉國安在高雄市監理處向
    壬○○及其父親陳文進（另案偵辦）保證價碼3 萬元，即可
    通過汽車考照，壬○○應允之，而與陳文進、方素藝、劉國
    安共同基於明知為不實之事項，而使公務員登載於職務上所
    掌之公文書之犯意聯絡，由方素藝將壬○○帶往高雄市監理
    處附近之自用小客車內，由劉國安在壬○○身上裝設麥克風
    及振動器後，壬○○隨即進入高雄市監理處考場內進行筆試
    測驗，應考期間壬○○遇有不會作答之題目，即小聲朗誦題
    目以透過麥克風傳遞給劉國安，劉國安則在上開自小客車內
    以發射器發射訊號而操作振動器之方式（是非題「○」震動
    1 次，「╳」震動2 次，選擇題則以震動次數代表答案），
    告知答案，共同以此不實之方式，使壬○○以90分之不實成
    績通過筆試考試，致不知情之承辦公務員將此不實事項登載
    於職務上所掌之「普通汽車駕駛執照登記書」公文書上，並
    持之向高雄市監理處行使，使高雄市監理處不知情之承辦公
    務員陷於錯誤，以為壬○○之筆試成績及格，因而核發普通
    汽車駕駛執照予壬○○，足以生損害於公路監理機關對駕駛
    人考驗及核發駕駛執照之正確性（方素藝、劉國安共同所涉
    偽造文書之判決情形同上所述）。
(二)壬○○筆試通過後，方素藝於同（19）日為使壬○○順利通
    過路考考試，乃轉請黃春綿利用午○○擔任自用小客車駕駛
    執照術科測驗（路試或特定項目）考驗員之機會配合，壬○
    ○、方素藝、黃春綿共同基於對公務員關於違背職務行為行
    求賄賂之犯意，午○○則基於職務上行為收受賄賂之概括犯
    意，允諾必要時在職務上予以協助，嗣壬○○於路考時，因
    狀況良好，未經午○○放水或其他特別指導路考技巧情事而
    順利考取駕照。壬○○及其父親陳文進則於取得駕照後，依
    約於高雄市監理處附近車上交付3 萬元予方素藝，而黃春綿
    事後則於監理處之福利社內交付約定之4 千元予午○○收受
    （方素藝、黃春綿共同所涉貪污案件之判決情形同上所述）
    。
三、丙○○○行賄及午○○對於職務上行為收受賄賂之犯罪事實
    如下（即起訴書附表三丙○○○行賄午○○部分）：丙○○
    ○於90年12月25日，前往高雄市監理處代為檢驗世峰車行委
    託檢驗車齡已逾10年之舊車，代檢費用1 千元，由午○○實
    施驗車，丙○○○為順利通過驗車及辦理車輛過戶手續，遂
    基於對公務員關於職務行為行賄公務員之犯意，於驗車時交
    付午○○賄款100 元，請午○○配合協助，嗣午○○承上開
    基於職務上之行為收受賄賂之犯意，收受丙○○○俗稱「小
    費禮數」之賄款100 元，惟上開舊車性能良好，未經午○○
    放水而順利通過驗車。
參、庚○○部分（起訴書附表一編號八）：
    庚○○曾因懲治盜匪條例案件經台灣高雄地方法院判處有期
    徒刑15年確定，於79年3 月28日入監，83年12月31日假釋出
    監，93年11月1 日縮刑期滿。庚○○於91年3 月1 日，前往
    高雄市監理處報考大貨車駕駛執照，因擔心無法通過路考考
    試，為順利取得大貨車駕駛執照，而與陳月珠（另案偵辦）
    、黃春綿、癸○○共同基於對於公務員關於違背職務之行為
    行求賄賂之犯意聯絡，由庚○○交付1 萬5 千元予陳月珠，
    陳月珠乃轉請黃春綿透過癸○○，請癸○○關說擔任路考監
    考員之李文皓配合協助，嗣李文皓基於職務上行為收受賄賂
    之犯意，允諾必要時在職務上予以協助，惟庚○○於路考時
    ，因本身已有多年駕駛大貨車經驗，故路考狀況良好，未經
    李文皓放水或其他特別指導路考技巧情事而順利考取駕照，
    而陳月珠事後則於監理處之福利社內交付約定之賄款5 千元
    予李文皓收受（黃春綿、癸○○、李文皓共同所涉貪污案件
    之判決情形同上所述）。
肆、辛○○部分（起訴書附表一編號十）：
    癸○○（原審另案審結）、辛○○共同對於違背職務之行為
    收受賄賂之犯意聯絡，於考生吳秀榕（所涉貪污罪部分，業
    經台灣高雄地方法院92年度訴字第1333號判處期徒刑7 月，
    緩刑2 年）在「大新汽車駕訓班」參加考照訓練時，擔任其
    汽車教練之呂清山向其表示參加駕訓保證班須花費3 萬2 千
    元，包含1 萬元自排車駕訓費用，倘另支付2 萬2 千元疏通
    監理處主、監考人員，即可幫其順利取得汽車駕駛執照，嗣
    吳秀榕應允之，並先於91年1 月間之不詳時間，在「大新汽
    車駕訓班」內，交付2 萬2 千元予呂清山，而與呂清山基於
    對於公務員關於違背職務之行為行賄之犯意聯絡，另與呂清
    山、癸○○及公務員辛○○共同基於明知為不實之事項，而
    使公務員登載於職務上所掌之公文書之犯意聯絡，由呂清山
    與癸○○取得聯繫後，呂清山即向吳秀榕表示於筆試測驗時
    ，倘遇有不會作答之題目，可詢問筆試考驗員癸○○，再依
    癸○○之提示作答，嗣於91年1 月31日，吳秀榕於高雄市監
    理處參加筆試測驗時，遇有不會作答之題目即詢問癸○○，
    癸○○則違背其筆試監考職務，提示吳秀榕正確答案；又吳
    秀榕筆試通過後，於同（31）日參加路考，斯時擔任考驗員
    之辛○○並於考試時違背其監考職務，不斷指導吳秀榕，要
    吳秀榕安心駕駛不要緊張，考試中間同時告訴吳秀榕有哪些
    應試地方要特別注意技巧，俟吳秀榕通過筆試及路考考試，
    癸○○、辛○○將吳秀榕筆試學科分數為100 分、路考術科
    分數為74分之不實事項登載於職務上所掌之「普通汽車駕駛
    執照登記書」之公文書上，並持之向高雄市監理處行使，使
    高雄市監理處不知情之承辦公務員陷於錯誤，以為吳秀榕之
    筆試及路考成績及格，因而核發汽車駕駛執照予吳秀榕，足
    以生損害於公路監理機關對駕駛人考驗及核發駕駛執照之正
    確性。呂清山於吳秀榕通過筆試考試後，經由癸○○於高雄
    市監理處內轉交4 千元賄款予辛○○（癸○○所涉貪污案件
    之判決情形同上所述）。
伍、辰○○、丁○○、丑○○部分（起訴書附表一編號十一）：
    丑○○於95年5 月10日因違反毒品危害防制條例案件，經台
    灣高雄地方法院判處有期徒刑5 月，於95年6 月22日易科罰
    金執行完畢；又於96間因違反毒品危害防制條例案件，經台
    灣高雄地方法院減刑並定應執行刑為有期徒刑10月，於97年
    2 月13日入監服刑，刑期至97年12月12日。丑○○於91年1
    月9 日，因擔心普通汽車駕駛執照之筆試考試無法通過，方
    素藝在高雄市監理處向丑○○保證舞弊價碼3 萬元，即可通
    過汽車考照，丑○○應允之，而與方素藝、黃春綿、癸○○
    共同基於對公務員關於違背職務之行為行求賄賂之犯意聯絡
    ，透過癸○○關說辰○○、丁○○利用擔任自用小客車駕駛
    執照學科測驗（交通規則或機械常識筆試）考驗員或監考員
    職務之機會配合協助，嗣辰○○、丁○○共同基於對於職務
    上之行為收受賄賂之犯意，辰○○並基於對於職務上之行為
    收受賄賂之概括犯意，共同允諾必要時在丑○○參加筆試時
    ，於職務上予以協助，惟丑○○於筆試時，因狀況良好，未
    經監考員辰○○、考驗員丁○○放水或其他特別指導筆試技
    巧情事而順利通過筆試。丑○○則於取得駕照後，依約於高
    雄市監理處附近車上交付3 萬元予方素藝，而黃春綿事後則
    於監理處之福利社內交付辰○○、丁○○每人賄款各5 千元
    ；而黃春綿事後則於監理處之福利社內交付約定之4 千元予
    癸○○收受（方素藝、黃春綿、癸○○共同所涉貪污案件之
    判決情形同上所述）。
陸、考生戊○○共同行賄及辰○○對於違背職務行為收受賄賂之
    事實如下（起訴書附表一編號十二）：
一、考生戊○○於91年1 月23日，因擔心普通汽車駕駛執照之筆
    試及路考考試無法通過，方素藝及劉國安在高雄市監理處向
    戊○○保證價碼1 萬5 千元，即可通過汽車考照，戊○○應
    允之，當場交付方素藝1 萬5 千元，並與方素藝、劉國安共
    同基於明知為不實之事項，而使公務員登載於職務上所掌之
    公文書之犯意聯絡，由方素藝將戊○○帶往高雄市監理處附
    近之自用小客車內，由劉國安在戊○○身上裝設麥克風及振
    動器後，戊○○隨即進入高雄市監理處考場內進行筆試測驗
    ，應考期間戊○○遇有不會作答之題目，即小聲朗誦題目以
    透過麥克風傳遞給劉國安，劉國安則在上開自小客車內以發
    射器發射訊號而操作振動器之方式（是非題「○」震動1次
    ，「╳」震動2 次，選擇題則以震動次數代表答案），告知
    答案，共同以此不實之方式，使戊○○通過筆試考試，並使
    不知情之公務員將筆試分數為92.5分之不實事項登載於職務
    上所掌之「普通汽車駕駛執照登記書」公文書上，並持之向
    高雄市監理處行使，使高雄市監理處不知情之承辦公務員陷
    於錯誤，以為戊○○之筆試成績及格，因而核發普通汽車駕
    駛執照予戊○○，足以生損害於公路監理機關對駕駛人考驗
    及核發駕駛執照之正確性（方素藝、劉國安共同所涉偽造文
    書之判決情形同上所述）。
二、戊○○筆試通過後，方素藝於同（23）日為使戊○○順利通
    過路考考試，乃轉請黃春綿關說辰○○擔任自用小客車駕駛
    執照術科測驗（路試或特定項目）考驗員之機會協助配合，
    戊○○、方素藝、黃春綿另共同基於關於違背職務行為行賄
    公務員之犯意聯絡，另與公務員辰○○共同基於明知為不實
    之事項，而使公務員登載於職務上所掌之公文書，辰○○另
    基於違背職務行為收受賄賂之概括之犯意，於戊○○考完筆
    試後，方素藝帶戊○○到福利社旁，告訴戊○○考照車輛是
    5 號車，進行路考前，路考監考員辰○○親自駕車帶戊○○
    先繞場一圈熟悉路考場地，在正式路考時，辰○○甚至幫忙
    戊○○踩煞車防止戊○○車速過快，讓戊○○通過路考，並
    將路考術科分數為90分之不實事項登載於職務上所掌之「普
    通汽車駕駛執照登記書」之公文書上，並持之向高雄市監理
    處行使，使高雄市監理處不知情之承辦公務員陷於錯誤，以
    為戊○○之路考成績及格，因而核發汽車駕駛執照予戊○○
    ，足以生損害於公路監理機關對駕駛人考驗及核發駕駛執照
    之正確性。黃春綿事後則於監理處之福利社內交付約定之4
    千元予辰○○收受（方素藝、黃春綿共同所涉貪污之判決情
    形同上所述）。
柒、考生子○○共同行賄及辰○○對於違背職務行為收受賄賂之
    事實如下：（起訴書附表一編號十三）：
    子○○於93年間因妨害風化案件台灣高雄地方法院簡易庭判
    處有期徒刑3 月，於93年9 月16日易科罰金執行完畢。子○
    ○於89年10月30日，因擔心普通汽車駕駛執照之筆試考試無
    法通過，方素藝在高雄市監理處向子○○保證價碼1 萬2 千
    元，即可通過汽車考照筆試，子○○應允之，交付方素藝1
    萬2 千元，另與方素藝、黃春綿共同基於關於違背職務行為
    行賄公務員之犯意聯絡，並與公務員即高雄市監理處筆試考
    驗員辰○○共同基於明知為不實之事項，而使公務員登載於
    職務上所掌之公文書之犯意聯絡，辰○○另基於違背職務行
    為收受賄賂之犯意，由方素藝轉知子○○參加筆試時，只要
    在答案卡上簽名，自然有人會幫忙劃答案，迨子○○進入考
    場拿到答案卡簽完名後，約莫幾分鐘，站在試場後面之辰○
    ○隨即幫子○○劃答案；俟子○○依上開舞弊方式通過筆試
    考試，辰○○即將子○○筆試分數為92.5分之不實事項登載
    於職務上所掌之「普通汽車駕駛執照登記書」之公文書上，
    並持之向高雄市監理處行使，使高雄市監理處不知情之承辦
    公務員陷於錯誤，以為子○○之筆試成績及格，因而核發駕
    駛執照予陳安賜，足以生損害於公路監理機關對駕駛人考驗
    及核發駕駛執照之正確性。而黃春綿事後則於監理處之福利
    社內交付約定之5 千元予辰○○收受。（方素藝、黃春綿共
    同所涉貪污案件之判決情形同上所述）。
捌、考生彭志成（另案偵辦）共同行賄及辰○○對於職務上行為
    收受賄賂之事實如下（起訴書附表一編號十五）：
    考生彭志成於90年9 月25日，因擔心職業汽車（起訴書誤載
    為大貨車）駕駛執照之路考考試無法通過，方素藝在高雄市
    監理處向彭志成保證價碼6 千元，即可通過汽車考照之路考
    考試，彭志成應允之，交付方素藝6 千元，並與方素藝、黃
    春綿共同基於關於違背職務行為行賄公務員之犯意，辰○○
    則基於對於職務上之行為收受賄賂之概括犯意，允諾必要時
    在擔任路考監考員之職務上予以協助，嗣彭志成於路考時，
    因狀況良好，未經辰○○放水或其他特別指導路考技巧情事
    而順利考取駕照。而黃春綿事後則於監理處之福利社內交付
    約定之2 千5 百元予辰○○收受。（方素藝、黃春綿共同所
    涉貪污案件之判決情形同上所述）。
玖、考生王秀吋（另案偵辦）共同行賄及辰○○對於違背職務行
    為收受賄賂之事實如下：（起訴書附表一編號十六）：
一、考生王秀吋於91年3 月19日，因擔心普通汽車駕駛執照之筆
    試及路考考試無法通過，方素藝及劉國安在高雄市監理處向
    王秀吋保證筆試以電子振動器作答，即可通過汽車考照，王
    秀吋應允之，透過友人梁淑真（另行偵辦）交付方素藝不詳
    金額，並與梁淑真、方素藝、劉國安共同基於明知為不實之
    事項，而使公務員登載於職務上所掌之公文書之犯意聯絡，
    由方素藝將王秀吋帶往高雄市監理處附近之自用小客車內，
    由劉國安在王秀吋身上裝設麥克風及振動器後，王秀吋隨即
    進入高雄市監理處考場內進行筆試測驗，應考期間王秀吋遇
    有不會作答之題目，即小聲朗誦題目以透過麥克風傳遞給劉
    國安，劉國安則在上開自小客車內以發射器發射訊號而操作
    振動器之方式（是非題「○」震動1 次，「╳」震動2 次，
    選擇題則以震動次數代表答案），告知答案，共同以此不實
    之方式，使王秀吋通過筆試考試，並使不知情之公務員將筆
    試分數為95分之不實事項登載於職務上所掌之「普通汽車駕
    駛執照登記書」公文書上，並持之向高雄市監理處行使，使
    高雄市監理處不知情之承辦公務員陷於錯誤，以為王秀吋之
    筆試成績及格，因而核發普通汽車駕駛執照予王秀吋，足以
    生損害於公路監理機關對駕駛人考驗及核發駕駛執照之正確
    性（方素藝、劉國安共同所涉偽造文書之判決情形同上所述
    ）。
二、王秀吋筆試通過後，於同（19）日方素藝為使王秀吋順利通
    過路考考試，乃轉請黃春綿關說辰○○擔任自用小客車駕駛
    執照術科測驗（路試或特定項目）考驗員之機會協助配合，
    王秀吋、方素藝、黃春綿共同基於關於違背職務行為行賄公
    務員之犯意聯絡，另與公務員辰○○共同基於明知為不實之
    事項，而使公務員登載於職務上所掌之公文書，辰○○另承
    上開對於違背職務之行為收受賄賂之概括犯意，於王秀吋考
    完筆試後，進行路考前，路考考驗員辰○○親自駕車帶王秀
    吋先繞場一圈熟悉路考場地，在正式路考時，辰○○甚至幫
    忙王秀吋提醒停車及減速之放水方式，讓王秀吋通過路考，
    並將路考術科分數為82分之不實事項登載於職務上所掌之「
    普通汽車駕駛執照登記書」之公文書上，並持之向高雄市監
    理處行使，使高雄市監理處不知情之承辦公務員陷於錯誤，
    以為王秀吋之路考成績及格，因而核發汽車駕駛執照予王秀
    吋，足以生損害於公路監理機關對駕駛人考驗及核發駕駛執
    照之正確性。黃春綿事後則於監理處之福利社內交付約定之
    4 千元予辰○○收受（方素藝、黃春綿共同所涉貪污之判決
    情形同上所述）。
拾、考生己○○（另案偵辦）共同行賄及卯○○對於違背職務行
    為收受賄賂之事實如下：（起訴書附表一編號二十二）：
    考生己○○，因擔心聯結車駕駛執照路考考試無法通過，為
    能迅速取得聯結車駕駛執照，在監理黃牛王力生之勸說下，
    同意除繳交1 萬2 千元學費外，另支付8 千元向主、監考官
    行賄，於90年3 月12日，王力生安排己○○前往高雄市○○
    ○○○路考，由王力生於上開監理機關之司令台附近交付熟
    識之高雄市監理處工務員王飛男1 萬元，己○○、王力生與
    王飛男共同基於關於違背職務行為行賄公務員之犯意聯絡，
    透過王飛男關說路考考驗員卯○○、監考員癸○○，並與公
    務員卯○○、癸○○共同基於明知為不實之事項，而使公務
    員登載於職務上所掌之公文書之犯意聯絡，卯○○、癸○○
    另共同基於違背職務行為之犯意，由卯○○、癸○○於路試
    時，以向己○○暗示保證通過路試、安心開完全程及提醒己
    ○○要提早轉彎，並於快壓線時，提醒己○○注意之實際上
    未予嚴格扣分之方式，使己○○順利通過路考，俟卯○○、
    癸○○並將路考術科分數為84分之不實事項登載於職務上所
    掌之「職業汽車駕駛執照登記書」之公文書上，並持之向高
    雄市監理處行使，使高雄市監理處不知情之承辦公務員陷於
    錯誤，以為己○○之路考成績及格，因而核發汽車駕駛執照
    予己○○，足以生損害於公路監理機關對駕駛人考驗及核發
    駕駛執照之正確性。事後王飛南則將收取1 萬元，扣除其2
    千元關說介紹費，於高雄市監理處內交付癸○○賄款8 千元
    ，並由癸○○轉交賄款4 千元予卯○○朋分（王力生、王飛
    男、癸○○所涉貪污案件之判決情形同上所述）。
拾壹、考生甲○○共同行賄及丁○○對於違背職務行為收受賄賂
      之事實如下：（起訴書附表一編號二十五）：
一、考生甲○○於89年9 月20日，因擔心普通汽車駕駛執照之筆
    試及路考考試無法通過，方素藝及劉國安（即綽號「益仔」
    男子）在高雄市監理處向甲○○保證價碼3 萬元，即可通過
    汽車考照，甲○○應允之，當場交付方素藝1 萬5 千元，並
    與方素藝、劉國安共同基於明知為不實之事項，而使公務員
    登載於職務上所掌之公文書之犯意聯絡，由方素藝將甲○○
    帶往高雄市監理處附近之自用小客車內，由劉國安在甲○○
    身上裝設麥克風及振動器後，甲○○隨即進入高雄市監理處
    考場內進行筆試測驗，應考期間甲○○遇有不會作答之題目
    ，即小聲朗誦題目以透過麥克風傳遞給劉國安，劉國安則在
    上開自小客車內以發射器發射訊號而操作振動器之方式（是
    非題「○」震動1 次，「╳」震動2 次，選擇題則以震動次
    數代表答案），告知答案，共同以此不實之方式，使甲○○
    通過筆試考試，並使不知情之公務員將筆試分數為95分之不
    實事項登載於職務上所掌之「普通汽車駕駛執照登記書」公
    文書上，並持之向高雄市監理處行使，使高雄市監理處不知
    情之承辦公務員陷於錯誤，以為甲○○之筆試成績及格，因
    而核發普通汽車駕駛執照予甲○○，足以生損害於公路監理
    機關對駕駛人考驗及核發駕駛執照之正確性（方素藝、劉國
    安共同所涉偽造文書之判決情形同上所述）。
二、甲○○筆試通過後，方素藝於同（20）日為使甲○○順利通
    過路考考試，乃轉請黃春綿關說丁○○擔任自用小客車駕駛
    執照術科測驗（路試或特定項目）考驗員之機會協助配合，
    甲○○、方素藝、黃春綿共同基於關於違背職務行為行賄公
    務員之犯意聯絡，另與公務員丁○○共同基於明知為不實之
    事項，而使公務員登載於職務上所掌之公文書之犯意聯絡，
    丁○○另基於違背職務行為收受賄賂之犯意，於甲○○進行
    路考時在旁扶助指導並幫忙操作方向盤之放水方式，讓甲○
    ○通過路考，並將路考術科分數為80分之不實事項登載於職
    務上所掌之「普通汽車駕駛執照登記書」之公文書上，並持
    之向高雄市監理處行使，使高雄市監理處不知情之承辦公務
    員陷於錯誤，以為甲○○之路考成績及格，因而核發汽車駕
    駛執照予甲○○，足以生損害於公路監理機關對駕駛人考驗
    及核發駕駛執照之正確性。黃春綿事後則於監理處之福利社
    內交付約定之4 千元予丁○○收受（方素藝、黃春綿共同所
    涉貪污之判決情形同上所述）。
拾貳、考生乙○○共同行賄及丁○○對於職務上行為收受賄賂之
    事實如下（起訴書附表一編號二十六）：
    考生乙○○於85年8 月15日，因擔心汽車駕駛執照之路考考
    試無法通過，方素藝在高雄市監理處向乙○○保證價碼1 萬
    5 千元，即可通過汽車考照之路考考試，乙○○應允之，交
    付方素藝1 萬5 千元，並與方素藝、黃春綿共同基於對於公
    務員關於違背職務行為行求賄賂之犯意，丁○○則基於職務
    上行為收受賄賂之犯意，允諾必要時在擔任路考監考員之職
    務上予以協助，嗣乙○○於路考時，因狀況良好，未經丁○
    ○放水或其他特別指導路考技巧情事而順利考取駕照。而黃
    春綿事後則於監理處之福利社內交付約定之4 千元予丁○○
    收受。（方素藝、黃春綿共同所涉貪污案件之判決情形同上
    所述）。
拾參、考生陳文進共同行賄及丁○○對於違背職務行為收受賄賂
      之事實如下：（起訴書附表一編號二十九）：
一、考生陳文進（另行通緝）於90年11月5 日，因擔心普通汽車
    駕駛執照之筆試及路考考試無法通過，方素藝及劉國安（即
    綽號「益仔」男子）在高雄市監理處向陳文進保證價碼3 萬
    元，即可通過汽車考照，陳文進應允之，並與方素藝、劉國
    安共同基於明知為不實之事項，而使公務員登載於職務上所
    掌之公文書之犯意聯絡，由方素藝將陳文進帶往高雄市監理
    處附近之自用小客車內，由劉國安在陳文進身上裝設麥克風
    及振動器後，陳文進隨即進入高雄市監理處考場內進行筆試
    測驗，應考期間陳文進遇有不會作答之題目，即小聲朗誦題
    目以透過麥克風傳遞給劉國安，劉國安則在上開自小客車內
    以發射器發射訊號而操作振動器之方式（是非題「○」震動
    1 次，「╳」震動2 次，選擇題則以震動次數代表答案），
    告知答案，共同以此不實之方式，使陳文進通過筆試考試，
    並使不知情之公務員將筆試分數為97.5分之不實事項登載於
    職務上所掌之「普通汽車駕駛執照登記書」公文書上，並持
    之向高雄市監理處行使，使高雄市監理處不知情之承辦公務
    員陷於錯誤，以為陳文進之筆試成績及格，因而核發普通汽
    車駕駛執照予陳文進，足以生損害於公路監理機關對駕駛人
    考驗及核發駕駛執照之正確性（方素藝、劉國安共同所涉偽
    造文書之判決情形同上所述）。
二、陳文進筆試通過後，方素藝於同（5） 日為使陳文進順利通
    過路考考試，乃轉請黃春綿關說丁○○擔任自用小客車駕駛
    執照術科測驗（路試或特定項目）考驗員之機會協助配合，
    陳文進、方素藝、黃春綿共同基於關於違背職務行為行賄公
    務員之犯意聯絡，另與公務員丁○○共同基於明知為不實之
    事項，而使公務員登載於職務上所掌之公文書之犯意聯絡，
    丁○○則基於違背職務行為收受賄賂之犯意，於陳文進進行
    路考時，在旁扶助指導並幫忙操作方向盤之放水方式，讓陳
    文進通過路考，並將路考術科分數為76分之不實事項登載於
    職務上所掌之「普通汽車駕駛執照登記書」之公文書上，並
    持之向高雄市監理處行使，使高雄市監理處不知情之承辦公
    務員陷於錯誤，以為陳文進之路考成績及格，因而核發汽車
    駕駛執照予陳文進，足以生損害於公路監理機關對駕駛人考
    驗及核發駕駛執照之正確性。嗣陳文進於取得駕照當天，在
    高雄市監理處交付方素藝賄款3 萬元，黃春綿事後則於監理
    處之福利社內交付約定之4 千元予丁○○收受（方素藝、黃
    春綿共同所涉貪污之判決情形同上所述）。
拾肆、嗣經台灣高雄地方法院檢察官指揮法務部調查局高雄市調
      查處（下稱高雄市調處），於91年3 月26日持搜索票在劉
      國安位於台南縣永康市○○街29巷31號之住處扣得如附表
      所示之物品，在方素藝位於高雄市苓雅區○○○路367 號
      之補習班扣得寫有考生資料之信封12只、連絡單4 張、監
      理黃牛蔡光榮等人之名片及聯絡電話3 張等物品，在黃春
      綿開設之高雄市監理處福利社內及其高雄縣鳳山市○○街
      38號17樓住處扣得記事簿、桌曆、聯絡電話簿各1 本等物
      品，而循線查獲上情。
拾伍、案經高雄市調處移送及台灣高雄地方法院檢察署檢察官自
      動檢舉偵查起訴。
    理  由
甲、有罪部分：
壹、證據能力部分：
一、證人寅○○、巳○○、何豐富、陳安賜、蔡光榮、方素藝、
    黃春綿、丙○○○、陳月珠、癸○○、吳秀榕、丑○○、戊
    ○○、子○○、彭志成、王秀吋、己○○、王飛男、甲○○
    等人於調查時所為之陳述：
(一)按被告以外之人於檢察事務官、司法警察官或司法警察調查
    中所為之陳述，與審判中不符時，其先前之陳述具有較可信
    之特別情況，且為證明犯罪事實存否所必要者，得為證據，
    刑事訴訟法第159 條之2 定有明文。查證人寅○○、巳○○
    、何豐富、陳安賜、蔡光榮、方素藝、黃春綿、丙○○○、
    陳月珠、癸○○、吳秀榕、丑○○、戊○○、子○○、彭志
    成、王秀吋、己○○、王飛男、甲○○等人就考生考領汽機
    車駕駛執照一事所為行賄、收受賄賂及以電子器材舞弊等犯
    行，於本案或另案均已自白犯罪；然於上開證人於原審或證
    人丙○○○、己○○、癸○○於本院審理中（見本院第二卷
    第184 頁至186 頁）作證，上開證人之證詞出現「忘記」、
    「不知道」或「沒有交付賄款」等與先前調查局筆錄記載相
    異等實質內容不符之情形。惟本件起訴事實所涉個案眾多，
    且歷時甚久（自84年起至91年止），實難苛責上開證人於法
    院審理時仍能詳記各該行賄及收賄細節。本院審酌本件調查
    局人員於調查中為喚醒上開證人之記憶，曾於證人接受詢問
    時分別提示考生之汽機車駕駛執照登記書、監聽譯文、付款
    信封、桌曆及承辦案件登記簿等資料，以供渠等辨識；參以
    調查局人員之詢問過程均經全程錄影或錄音，應能擔保其陳
    述時之外部狀況；是本件上開證人於92年間接受調查局人員
    所為之陳述，應具有較可信之特別情況。又上開證人之之證
    述，乃本件收受賄賂犯行之主要待證事實，就本件案情及相
    關證據判斷，除上開證人之證述外，已無從再從同一供述者
    取得與先前相同之陳述內容，且縱以其他證據替代，亦無由
    達到確認本件公務員收賄之目的、時間、地點及賄款金額，
    是依上揭刑事訴訟法第159 條之2 之規定，上開證人於高雄
    市調處調查中所為之陳述，自有證據能力。
二、本件卷附高雄市監理處於93年5 月13日就汽機車駕駛執照之
    學科考試（含筆試及口試）進行方式所為函覆內容、各該考
    生汽機車駕駛執照登記書、筆試卷、答案卡、筆試標準答案
    術科考驗評分表及高雄市調處監聽黃春綿所持用0000000000
    號之行動電話、方素藝所使用之門號0000000 號市內電話之
    通訊監察書及監聽譯文，係被告以外之人於審判外之書面陳
    述。本件公訴人及被告就上開書面陳述，均同意作為證據，
    本院審酌前開書面陳述作成時之情況均屬正常，且與本案相
    關之待證事實具有關連性，認適當作為證據，依刑事訴訟法
    第159 條之5 第1 項之規定，認上開陳述具有證據能力。
貳、上訴人即被告午○○及被告巳○○、寅○○、壬○○部分（
    即事實欄「貳」一、二、三部分）：此部分事實業據被告巳
    ○○、寅○○、壬○○與被告丙○○○、另案被告陳安賜於
    原審審理時自白在案。訊據被告午○○固坦承於考生巳○○
    、壬○○、陳安賜考驗駕照時，係高雄市監理處之工務員，
    負責汽、機車駕駛執照考驗及車輛檢驗等業務，並於辦理機
    車、自用小（大）客（貨）車及職業聯結車駕駛執照筆試或
    路考時，擔任學科測驗（筆試或口試）或術科測驗（路考）
    考驗員或  監考員之職務；惟矢口否認有何收受巳○○、寅
    ○○、壬○○、陳安賜、丙○○○之賄賂或偽造文書之犯行
    ，並辯稱伊於擔任筆試或路試考驗員或監考官期間，均未收
    受考生或監理黃牛賄款，亦未違背職務協助考生通過考試云
    云。經查：
一、被告午○○、巳○○、寅○○所涉部分（事實欄「貳」一（
    一）之犯罪事實）：
(一)被告巳○○於91年1 月28日，以支付1 萬8 千元之代價，而
    與何豐富（另案審結）、被告寅○○共同行賄被告午○○，
    由何豐富在高雄市監理處與午○○碰面，午○○將其利用職
    務之便所取得之筆試試題及答案交付何豐富，隨後何豐富於
    車上將筆試試題及答案交予巳○○熟記，並向巳○○收取現
    金1 萬8 千元，交付寅○○5 千元，另轉交午○○5 千元賄
    款答謝午○○，俟巳○○因而以95分之不實成績通過學科測
    驗考試之事實，業據證人即被告寅○○、巳○○於調查局詢
    問時（高雄市調處筆錄91.3.28 、91.3.29） 、證人何豐富
    於調查局詢問時（高雄市調處筆錄91.4.1）、證人即被告寅
    ○○、巳○○於原審及本院審理時（原審第四卷，第30頁、
    95.7.7筆錄；原審第五卷，第232 至234 頁、96.2.14 筆錄
    ；本院第一卷第233 頁）證述甚詳。復有午○○、何豐富與
    寅○○之電話監聽譯文（91偵25233 卷，第4 頁反面）在卷
    可參。
(二)證人何豐富於原審審理中雖另證稱：伊認識寅○○，伊沒有
    拿5 千元給午○○，巳○○的事忘記了，伊沒有向巳○○收
    取1 萬8 千元，也沒有給寅○○5 千元，也沒有拿5 千元給
    午○○，伊在調查處所述不實在，伊有拿5 千元給寅○○，
    算是介紹費云云（原審第五卷，第51至54頁、96.1.10 筆錄
    ）。惟查，本院審酌證人何豐富於原審審理中因與被告午○
    ○同庭應訊，而受有心理壓力，始迴避對被告不利證詞，相
    較之下，證人何豐富於接受調查局人員詢問時，因無被告午
    ○○在場，其所受之心理壓迫狀態將較其於原審審理中為輕
    ，是尚難以證人何豐富前開迴避對被告不利之證詞而為被告
    午○○有利之判斷。另從上開午○○、何豐富與寅○○之電
    話監聽譯文（91偵25233 卷，第4 頁反面）亦可得知，被告
    巳○○於91年1 月28日前往高雄市監理處參加考試前，於91
    年1 月25日8 時31分6 秒至同日9 時33分6 秒，午○○、何
    豐富與寅○○已有密集通聯，並確定考生身分即被告巳○○
    而由午○○協助應考事宜。綜上，證人何豐富於原審審理中
    所為迴避對被告午○○不利之證詞，顯不足採信。
(三)被告巳○○以95分之不實高分通過學科測驗考試，致使不知
    情之學科考驗員將此作弊所取得之不實成績登載於其所職掌
    之普通汽車駕駛執照登記書上，並持之向高雄市監理處不知
    情之承辦人員行使之，使該承辦人員誤認巳○○之學科測驗
    成績及格，被告巳○○因而得以進一部參加被告午○○執行
    評分之路考，因而核發汽車駕駛執照予巳○○之事實，復有
    原審依職權向高雄市監理處調取之被告巳○○筆試卷、答案
    卡、筆試標準答案（原審第一卷，第136 、137 、142 頁）
    及普通汽車駕駛執照登記書（91偵25233 卷，第3 頁）等資
    料附卷可稽。至於證人即高雄市監理處第一科檢驗股股長曾
    秋蔭雖於原審證稱筆試題目係考試當日考生進場後由筆試監
    考人員隨機抽印等情（原審第四卷，第97頁至102 頁），但
    被告午○○既舞弊收賄，自當想盡辦法事先取得該筆試資料
    ，尚難執證人曾秋蔭之證詞而為有利之辯解。綜上，此部分
    被告午○○對於違背職務之行為收受巳○○賄賂，被告巳○
    ○、寅○○與何豐富共同基於關於違背職務行為行賄公務員
    午○○，並與午○○共同基於於明知為不實之事項，而使公
    務員登載於職務上所掌之公文書之事證明確。被告午○○、
    巳○○、寅○○上開犯行，均堪以認定。
(四)起訴意旨雖認被告巳○○於路考Ｓ型倒退時壓線，午○○仍
    讓其通過考試。惟本件業經證人即高雄市監理處第一科檢驗
    股股長曾秋蔭證稱：高雄市監理處於89至91年期間，自用小
    客車路考已經沒有考Ｓ型倒車，那時候還有考Ｓ型前進，考
    完後要倒車出來，倒車時若是壓線並不扣分，倒車壓線時會
    有警鈴聲音等語（原審第五卷，第28頁、96.1.10 筆錄）。
    是公訴人認此部分被告午○○有放水舞弊之違背職務情事，
    容有誤會，併予敘明。
二、被告午○○對於違背職務上之行為收受陳安賜之賄款部分（
    即事實欄「貳」一 （二）之犯罪事實）：
(一)考生即另案被告陳安賜（另行通緝）於89年9 月25日，在高
    雄市監理處由仲介人蔡光榮向陳安賜保證行賄價碼1 萬7 千
    元，可通過聯結車機械常識筆試，而與方素藝、黃春綿共同
    基於關於違背職務行為行賄公務員之犯意，陳安賜於89年9
    月25日先交付蔡光榮賄款6 千元，蔡光榮交待陳安賜留下手
    機門號000000000 （舊中華電信門號），翌（26）日方素藝
    與蔡光榮見面，蔡光榮交付方素藝其餘賄款1 萬1 千元後，
    方素藝告知陳安賜筆試作答時，只要依照座位上題目卷上已
    用「黑點」註記之標準答案，填寫答案卷上，即可通過機械
    常識筆試並取得駕照，並由方素藝透過黃春綿將其中賄款8
    千元轉交當天擔任學科筆試監考員之午○○；俟陳安賜於同
    日依上開舞弊之方式作答，因而以70分之不實成績通過學科
    測驗考試之事實，業據證人即另案被告陳安賜、證人蔡光榮
    、方素藝、黃春綿於調查局詢問時（高雄市調處筆錄91.4.3
    、91.3.26、91.4.2、91.3.29）、證人黃春綿於原審審理時
    （原審第五卷，第10頁、96.1.10 筆錄）證述甚詳，復從方
    素藝位在高雄市苓雅區○○○路367 號之補習班，扣得方素
    藝所有且供犯罪使用之信封一個，其上記載：「聯絡人電話
    000000000 陳安賜」、「阿榮（即蔡光榮）、17號（表示1
    萬7 千元）」、「半套機械（即聯結車機械常識筆試）」、
    「方小姐（即方素藝）收」可資佐證。
(二)證人陳安賜於原審審理中雖另證稱：該次監考人員是午○○
    ，午○○沒有跟伊說依照題目卷上黑點註記作答云云（原審
    第五卷，第230 、231 頁、96.2.14 筆錄）；證人方素藝於
    原審審理中另證稱：伊沒有事先跟筆試的監考官午○○拿考
    題，也沒有在考卷上註記黑點，伊本身就在輔導，就有模擬
    試卷云云（原審第五卷，第18頁、96.1.10 筆錄）。惟查：
１、證人陳安賜迭於原審準備程序中認罪（原審92.7.15、94.3.
    25、95.4.11 筆錄），且於原審訊問時清楚供稱：伊取得職
    業聯結車駕照時，題目卷上已經有黑點註記標準答案，伊就
    依照黑點註記作答，筆試成績70分，黑點註記的試卷是監考
    人員交給我的等語（原審第一卷，第110 頁、92.7.15 筆錄
    ）。
２、本院審酌證人陳安賜、方素藝於原審審理中因與被告午○○
    告同庭應訊，而受有心理壓力，始迴避對被告不利證詞，相
    較之下，證人陳安賜、方素藝於接受調查處人員詢問時，因
    無被告午○○在場，其所受之心理壓迫狀態將較其於原審審
    理中為輕，被告自難執證人陳安賜前開於原審之陳述而為有
    利之辯解。另從上開扣得方素藝所有信封觀之，其上明確記
    載：「聯絡人電話000000000 陳安賜」、「阿榮（即蔡光榮
    ）、17號（表示1 萬7 千元）」、「半套機械（即聯結車機
    械常識筆試）」、「方小姐（即方素藝）收」，且證人黃春
    綿於上述原審審理中亦明確證稱：伊在調查局說曾經幫方素
    藝轉交款項給午○○等情，均屬實在，且伊交給監考官的金
    額，路考的部分大貨車是5 千元、聯結車8 千元等語。綜上
    ，證人陳安賜、方素藝於原審審理中所為迴避對被告午○○
    不利之證詞，顯不足採信。
(三)陳安賜以70分之不實高分通過學科測驗考試，被告午○○並
    將陳安賜筆試分數為70分之不實事項登載於職務上所職掌之
    「職業汽車駕駛執照登記書」之公文書上，並持之向高雄市
    監理處行使，使高雄市監理處不知情之承辦公務員陷於錯誤
    ，以為陳安賜之筆試成績及格，因而核發聯結車駕駛執照予
    陳安賜之事實，復有職業汽車駕駛執照登記書（91偵7910卷
    ，第51頁）附卷可稽。綜上，此部分被告午○○對於違背職
    務之行為收受陳安賜賄賂；另案被告陳安賜、蔡光榮、方素
    藝、黃春綿共同基於關於違背職務行為行賄公務員午○○，
    並與午○○共同基於於明知為不實之事項，而使公務員登載
    於職務上所掌之公文書之事證明確。被告午○○所涉上開犯
    行，應堪認定。
四、被告午○○、壬○○部分（事實欄「貳」二之犯罪事實）：
(一)考生即被告壬○○於90年12月19日，透過其父陳文進勾串監
    理黃牛方素藝、劉國安，由方素藝將壬○○帶往高雄市監理
    處附近之自用小客車內，由劉國安在壬○○身上裝設麥克風
    及振動器後，壬○○隨即進入高雄市監理處考場內進行筆試
    測驗，應考期間壬○○遇有不會作答之題目，即小聲朗誦題
    目以透過麥克風傳遞給劉國安，劉國安則以上開震動方式，
    告知答案，使壬○○以90分之不實成績通過筆試考試之事實
    ，業據被告壬○○於原審及本院審理時自白在案，核與證人
    陳文進、方素藝、劉國安於原審審理時（原審第五卷，第22
    7 頁、96.2.14 筆錄；原審第五卷，第22頁、96.1.10 筆錄
    ；原審第六卷，第20頁、96.4.11 筆錄、本院第一卷第233
    頁）之證述情節相符，復有原審依職權向高雄市監理處調取
    之被告壬○○筆試卷、答案卡、筆試標準答案（原審第一卷
    ，第145 、146 、147 頁）及普通汽車駕駛執照登記書（91
    偵10963 卷，第5 頁）等資料附卷可稽。綜上，此部分被告
    壬○○與陳文進（另案偵辦）、方素藝  （另案審結）、劉
    國安（另案審結）共同基於於明知為不實之事項，而使公務
    員登載於職務上所掌之公文書之事證明確。
(二)被告壬○○筆試通過後，方素藝為使壬○○順利通過路考考
    試，乃轉請黃春綿利用午○○擔任自用小客車駕駛執照術科
    測驗（路試或特定項目）考驗員之機會配合，共同基於關於
    違背職務行為行賄午○○，午○○則基於職務上行為收受賄
    賂之犯意，允諾必要時在職務上予以協助，嗣壬○○於路考
    時，因狀況良好，未經午○○放水或其他特別指導路考技巧
    情事而順利考取駕照，壬○○及其父親陳文進於取得駕照後
    ，依約交付3 萬元予方素藝，而黃春綿事後則於監理處之福
    利社內交付約定之4 千元予午○○收受之事實，業據證人即
    被告壬○○、證人陳文進、方素藝、黃春綿於原審審理時（
    原審第五卷，96.2.14 筆錄、第242 頁之壬○○部分、第22
    7 頁之陳文進部分；96.1.10 筆錄、第18至23頁之方素藝部
    分、第9 、10頁之黃春綿部分）證述甚詳；並有方素藝與陳
    文進之電話監聽譯文（91偵10963 卷，第19、29、34、35頁
    ）在卷可參。又壬○○參加路考考試，係由午○○擔任自用
    小客車駕駛執照術科測驗（路試或特定項目）考驗員及監考
    員等情，復有壬○○之普通汽車駕駛執照登記書（91偵1096
    3 卷，第5 頁）附卷可資佐證。被告午○○對於職務之行為
    收受壬○○賄賂之事證明確。
(三)又被告壬○○雖基於對被告午○○關於違背職務之行為行賄
    ，但因其路考時狀況良好，被告午○○係基於對於職務上之
    行為收受賄賂，被告壬○○並未與被告午○○關於違背職務
    之行為達成期約、交付賄賂意思之合致，被告壬○○應止於
    對於公務員關於違背職務之行為行求賄賂。
(四)起訴意旨雖認被告壬○○於路考Ｓ型倒退時壓線，午○○仍
    讓其通過考試。惟本件業經證人即高雄市監理處第一科檢驗
    股股長曾秋蔭證稱：高雄市監理處於89至91年期間，自用小
    客車路考已經沒有考Ｓ型倒車，那時候還有考Ｓ型前進，考
    完後要倒車出來，倒車時若是壓線並不扣分，倒車壓線時會
    有警鈴聲音等語（原審第五卷，第28頁、96.1.10 筆錄）。
    是公訴人認此部分被告午○○有放水舞弊之違背職務情事，
    容有誤會，併予敘明。
(五)綜上，被告午○○、壬○○上開犯行，均堪以認定。
三、被告午○○對於職務上之行為收受丙○○○之賄款部分（事
    實欄「貳」三之犯罪）：被告丙○○○於90年12月25日，前
    往高雄市監理處代為檢驗世峰車行委託檢驗車齡已逾10年之
    舊車，代檢費用1 千元，丙○○○因擔心檢驗無法通過，經
    友人陳志賢建議前往第二驗車道，由午○○實施驗車，丙○
    ○○為順利通過驗車及辦理車輛過戶手續，於驗車時交付午
    ○○100 元，請午○○配合協助，嗣午○○收受丙○○○俗
    稱「小費禮數」之賄款100 元，惟上開舊車性能良好，未經
    午○○放水而順利通過驗車之事實，業據證人丙○○○於調
    查局詢問時（91.4.1高雄市調處筆錄）及原審、本院審理時
    （原審第五卷，第46頁、96.1.10 筆錄、本院第一卷第233
    頁）供證甚詳，並有丙○○○之電話監聽譯文（91偵25225
    卷，第22頁）在卷可參。是此部分被告午○○對於職務之行
    為收受丙○○○賄賂之事證明確。被告午○○上開犯行，應
    堪以認定。
參、被告庚○○部分（即事實欄「參」部分）：
一、被告即考生庚○○於91年3 月1 日，前往高雄市監理處報考
    大貨車駕駛執照，因擔心無法通過路考考試，為順利取得大
    貨車駕駛執照，由庚○○交付1 萬5 千元予陳月珠（另案偵
    辦），陳月珠乃轉請黃春綿透過癸○○，請癸○○關說擔任
    路考監考員之李文皓配合協助，嗣李文皓允諾必要時在職務
    上予以協助，而陳月珠事後則於監理處之福利社內交付約定
    之賄款5 千元予李文皓收受之事實，業據被告庚○○於原審
    及本院審理時（本院第一卷第233 頁）自白在案，核與證人
    陳月珠、黃春綿、癸○○於調查局詢問時（91.3.27、91.4.
    9、91.3.29高雄市調處筆錄）證述甚詳；並有陳月珠、黃春
    綿、癸○○、李文皓之電話監聽譯文（91偵10968 卷，第12
    至16頁、20至24頁）在卷可參。
二、被告庚○○參加路考考試，係由李文皓擔任術科測驗（路試
    或特定項目）監考員等情，復有庚○○之普通汽車駕駛執照
    登記書（91偵7910卷，第52頁）附卷可資佐證。且由被告庚
    ○○於調查局供稱：「……我告訴她（指在高雄市監理處停
    車場碰到之女性監理黃牛）：沒有考，我也不知道能不能通
    過，該黃牛立即告訴我，只要花新台幣1 萬5 千元，保證一
    定過關拿到駕照，我同意委託該黃牛辦理考照手續……」（
    偵卷第9 卷第2 頁）準此，被告庚○○既沒把握能通過，且
    該黃牛又保證能拿到駕照，又由需要1 萬5 千元之代價，足
    證被告庚○○有對公務員關於違背職務之行為行賄之犯意，
    雖因李文皓係基於對於職務上行為收賄，而難認被告庚○○
    有對於公務員關於違背職務之行為期約、交付賄賂，但仍難
    解被告庚○○對於公務員關於違背職務之行為行求賄賂之罪
    責。綜上，被告庚○○與陳月珠、黃春綿、癸○○共同基於
    關於違背職務行為行賄公務員李文浩之事證明確。被告庚○
    ○所涉上開犯行，應堪以認定。（黃春綿、癸○○、李文皓
    共同所涉貪污案件之判決情形同上所述）
肆、被告辛○○部分（即事實欄「肆」部分）：
一、此部分事實，業據考生吳秀榕於調查局詢問時自白在案（另
    案審結）；訊據被告辛○○固坦承於考生吳秀榕（另案審結
    ）考驗駕照時，係高雄市監理處之工務員，負責汽、機車駕
    駛執照考驗及車輛檢驗等業務，並於吳秀榕路考時，擔任術
    科測驗（路考）考驗員及監考員之職務；惟矢口否認有上開
    收受吳秀榕賄賂或偽造文書之犯行，並辯稱伊其於擔任筆試
    或路試考驗員或監考官期間，均未收受考生或監理黃牛賄款
    ，亦未違背職務協助考生通過考試云云。經查：
(一)本件被告辛○○及另案被告癸○○（另案審結）、共同對於
    違背職務之行為收受賄賂之犯意聯絡，於考生吳秀榕（另案
    審結）於91年1 月間之不詳時間，在「大新汽車駕訓班」內
    ，交付2 萬2 千元予呂清山（另案偵辦），由呂清山與癸○
    ○取得聯繫後，呂清山向吳秀榕表示於筆試測驗時，倘遇有
    不會作答之題目，可詢問筆試考驗員癸○○，再依癸○○之
    提示作答，嗣於91年1 月31日，癸○○則違背其筆試監考職
    務，提示吳秀榕正確答案；又吳秀榕筆試通過後，於同日參
    加路考，擔任考驗員之辛○○並於考試時違背其監考職務，
    不斷指導吳秀榕，要吳秀榕安心駕駛不要緊張，考試中間同
    時告訴吳秀榕有哪些應試地方要特別注意技巧，俟吳秀榕通
    過筆試及路考考試，癸○○、辛○○將吳秀榕筆試學科分數
    為100 分、路考術科分數為74分之不實事項登載於職務上所
    掌之「普通汽車駕駛執照登記書」之公文書上，並持之向高
    雄市監理處行使，使高雄市監理處不知情之承辦公務員陷於
    錯誤，以為吳秀榕之筆試及路考成績及格，因而核發汽車駕
    駛執照予吳秀榕，嗣呂清山經由癸○○於高雄市監理處內轉
    交4 千元賄款予辛○○之事實（癸○○所涉貪污案件之判決
    情形同上所述），業據證人即被告吳秀榕、證人癸○○於警
    詢（高雄市調處筆錄91.4.25、91.4.4 ）及證人吳秀榕、癸
    ○○於原審審理時（原審第二卷，第48、49頁、96.8.28 筆
    錄）證述甚詳；並有呂清山及癸○○之電話監聽譯文（調查
    卷第99頁反面、第137 頁）在卷可參；癸○○、辛○○將吳
    秀榕筆試學科分數為100 分、路考術科分數為74分之不實事
    項登載於職務上所掌之「普通汽車駕駛執照登記書」等情，
    復有原審依職權向高雄市監理處調取之被告吳秀榕筆試卷、
    答案卡、筆試標準答案（原審第一卷，第155 、156 、159
    頁）及普通汽車駕駛執照登記書（91偵7910卷，第63頁）附
    卷可稽。
(二)證人癸○○於原審審理中雖另證稱：伊沒有交付給辛○○4
    千元云云（原審第二卷，第50頁、96.8.28 筆錄）惟查：
１、被告即證人癸○○於高雄市調查處製作筆錄時業已證稱：「
    我除收受方素藝致送之賄款外，還曾收受監理黃牛……呂清
    山……等人透過黃春綿致送之賄款，渠等行賄之價碼與方素
    藝行賄之價碼相同」、「我幫方素藝、黃春綿、陳月珠、林
    德全、林俊南、呂清山……等監理黃牛轉送賄款給監考官辛
    ○○、黃煥文、午○○、辰○○、王飛南、洪志隆、柳啟德
    、黃庶煌、陳信男、林滿優、卯○○、丁○○、朱進雄、李
    文皓等人，均係在收受賄款當天、考試結束後，約彼等到高
    雄市監理處停車場內我之車子或彼等之車子旁，將賄款親自
    交給他們……彼等收受我所轉交的賄款後不曾退還給我，彼
    等也都知道是為那名考生而收受我交給彼此的賄款，也知道
    賄款的來源是那位監理黃牛，……我也曾自彼等監考官手上
    取得上開監理黃牛轉送之賄款」等語（見91.3.29 、91.4.4
    、91.4.17之癸○○高雄市調查處調查筆錄）。
２、嗣證人癸○○於原審審理時亦證稱：是否曾經交錢給辛○○
    ，要他協助吳秀榕取得駕照，伊現在沒有印象，應該依之前
    在調查局所述為準（原審第五卷，第35頁、96.1.10 筆錄）
    。
３、本院審酌證人癸○○於原審及本院審理中因與被告辛○○同
    庭應訊，而受有心理壓力，始迴避對被告不利證詞，相較之
    下，證人癸○○於接受調查局人員詢問時，因無被告辛○○
    在場，其所受之心理壓迫狀態將較其於本院審理中為輕，是
    尚難執證人癸○○前開迴避對被告不利之證詞而為被告辛○
    ○有利之辯解。
二、本件癸○○、辛○○將吳秀榕筆試學科分數為100 分、路考
    術科分數為74分之不實事項登載於職務上所掌之「普通汽車
    駕駛執照登記書」之公文書上，並持之向高雄市監理處行使
    ，使高雄市監理處不知情之承辦公務員陷於錯誤，以為吳秀
    榕之筆試及路考成績及格，因而核發汽車駕駛執照予吳秀榕
    之事實，復有普通汽車駕駛執照登記書（91偵7910卷，第63
    頁）附卷可稽。綜上，此部分被告癸○○、辛○○共同對於
    違背職務之行為收受吳秀榕賄賂；被告吳秀榕、呂清山關於
    違背職務行為共同行賄癸○○、辛○○，且與癸○○、辛○
    ○共同基於明知為不實之事項，而使公務員登載於職務上所
    掌之公文書之事證明確。是本件被告辛○○所涉上開犯行，
    應堪認定。
伍、被告辰○○、丁○○、丑○○部分（即事實欄「伍」部分）
    ：此部分事實，業據考生即被告丑○○於原審審理時及癸○
    ○於另案審理時自白在案；訊據被告辰○○、丁○○固坦承
    於考生丑○○考驗駕照時，係高雄市監理處之工務員，負責
    汽、機車駕駛執照考驗及車輛檢驗等業務，並於辦理丑○○
    考驗自用小客車筆試時，分別擔任學科測驗（筆試或口試）
    監考員、考驗員之職務；惟矢口否認有於職務上收受丑○○
    賄賂之犯行，並辯稱伊2 人於擔任筆試或路試考驗員或監考
    官期間，均未收受考生或監理黃牛賄款，亦未違背職務協助
    考生通過考試云云。經查：
一、本件考生即被告丑○○於91年1 月9 日，因擔心普通汽車駕
    駛執照之筆試考試無法通過，方素藝在高雄市監理處向丑○
    ○保證舞弊價碼3 萬元，即可通過汽車考照，丑○○與方素
    藝、黃春綿共同透過癸○○關說辰○○、丁○○利用擔任自
    用小客車駕駛執照學科測驗（交通規則或機械常識筆試）考
    驗員或監考員職務之機會配合協助，嗣辰○○、丁○○共同
    允諾必要時在丑○○參加筆試時，於職務上予以協助，惟丑
    ○○於筆試時，因狀況良好，未經辰○○、丁○○放水或其
    他特別指導筆試技巧情事而順利通過筆試，丑○○則於取得
    駕照後，依約於高雄市監理處附近車上交付3 萬元予方素藝
    ，而黃春綿事後則於監理處之福利社內交付辰○○、丁○○
    每人賄款各5 千元之事實，業據證人即同案被告丑○○、證
    人方素藝、黃春綿、癸○○於調查局詢問時（見高雄市調處
    筆錄91.4.2之丑○○、方素藝筆錄、91.3.26、91.3.29、91
    .4.9、91.4.25之黃春綿筆錄、91.3.29、91.4.4、91.4.17
    之癸○○筆錄）及證人即被告丑○○、證人方素藝、黃春綿
    於原審審理時（原審第五卷，96.2.14 筆錄第222 至224 之
    丑○○部分；96.1.10 筆錄第9 、10頁之黃春綿部分、第20
    至25頁之方素藝部分筆錄）證述甚詳。
二、被告丑○○透過方素藝、黃春綿行賄癸○○、辰○○、丁○
    ○之事實，有方素藝、黃春綿之電話監聽譯文（91偵25231
    卷，第6 至9 頁、第46至48頁）在卷可參；又丑○○參加駕
    駛執照筆試，係由辰○○、丁○○擔任自用小客車駕駛執照
    學科測驗（交通規則或機械常識筆試）監考員、考驗員等情
    ，有被告丑○○之普通汽車駕駛執照登記書（91偵7910卷，
    第54頁）附卷可稽。綜上，此部分被告辰○○、丁○○共同
    對於職務上之行為收受丑○○賄賂；被告丑○○、方素藝、
    黃春綿、癸○○關於違背職務行為共同行賄辰○○、丁○○
    之事證明確。
三、被告丑○○於調查局供稱：「我於今（91）年元月初，透過
    友人介紹直接前往高雄市監理處，找監理黃牛方素藝，向渠
    表示要購買駕照，避免術科路考麻煩，我乃向方素藝討價，
    但渠堅持3 萬元作為術科路考舞弊購買駕照之代價，我最後
    同意……」等語（見偵11卷第2 頁正面）。顯然被告丑○○
    係對於公務員關於違背職務之行為賄賂，但因被告辰○○、
    丁○○並未違背職務，而係基於職務上之行為收受賄賂，是
    被告丑○○僅止於對於公務員關於違背職務之行為行求賄賂
    。
四、綜上所述，被告辰○○、丁○○、丑○○有上開犯行，均堪
    以認定（癸○○、方素藝、黃春綿共同所涉貪污案件之判決
    情形同上所述）。
陸、被告辰○○、戊○○部分（即事實欄「陸」之犯罪事實）：
    此部分事實，業據考生即被告戊○○自白在案；訊據被告辰
    ○○固坦承於考生戊○○考驗駕照時，係高雄市監理處之工
    務員，負責汽、機車駕駛執照考驗及車輛檢驗等業務，並於
    辦理戊○○考驗自用小客車路試時，擔任監考員及考驗員之
    職務；惟矢口否認有收受戊○○賄賂之犯行，並辯稱伊擔任
    筆試或路試考驗員或監考官期間，均未收受考生或監理黃牛
    賄款，亦未違背職務協助考生通過考試云云。經查：
一、被告戊○○於91年1 月23日，因擔心普通汽車駕駛執照之筆
    試及路考考試無法通過，方素藝及劉國安向戊○○保證價碼
    1 萬5 千元，即可通過汽車考照，戊○○交付方素藝1 萬5
    千元，方素藝將戊○○帶往高雄市監理處附近之自用小客車
    內，由劉國安在戊○○身上裝設麥克風及振動器後，戊○○
    隨即進入高雄市監理處考場內進行筆試測驗，應考期間戊○
    ○遇有不會作答之題目，即小聲朗誦題目以透過麥克風傳遞
    給劉國安，劉國安則以上開震動方式，告知答案，使戊○○
    以92.5分之不實成績通過筆試考試之事實，業據被告戊○○
    自白在案，核與證人方素藝於調查局詢問時（見高雄市調處
    91.4.2、91.4.4、91.4.9之方素藝筆錄）、證人劉國安於原
    審審理時（原審第六卷，第20頁、96.4.11 筆錄）之證述情
    節相符，復有原審依職權向高雄市監理處調取之被告戊○○
    筆試卷、答案卡、筆試標準答案（原審第一卷，第166 、16
    7 、168 頁）及普通汽車駕駛執照登記書（91偵7910卷，第
    55頁）等資料附卷可稽。綜上，此部分被告戊○○與方素藝
    （另案審結）、劉國安（另案審結）共同基於於明知為不實
    之事項，而使公務員登載於職務上所掌之公文書之事證明確
    。
二、戊○○筆試通過後，方素藝於同日為使戊○○順利通過路考
    考試，轉請黃春綿關說被告辰○○於擔任自用小客車路試考
    驗員之機會協助配合，嗣方素藝帶戊○○到福利社旁，告訴
    戊○○考照車輛是5 號車，進行路考前，辰○○親自駕車帶
    戊○○先繞場一圈熟悉路考場地，在正式路考時，辰○○甚
    至幫忙戊○○踩煞車防止戊○○車速過快，讓戊○○通過路
    考，並將路考術科分數為90分之不實事項登載於職務上所掌
    之「普通汽車駕駛執照登記書」之公文書上，並持之向高雄
    市監理處行使，使高雄市監理處不知情之承辦公務員陷於錯
    誤，因而核發汽車駕駛執照予戊○○，黃春綿事後則於監理
    處之福利社內交付約定之4 千元予辰○○收受之事實，業據
    證人即被告戊○○、證人方素藝、黃春綿於調查局詢問時（
    高雄市調處91.4.3之戊○○筆錄、91.4.2、91.4.4、91.4.9
    之方素藝筆錄、91.4.9之黃春綿筆錄）及證人即被告戊○○
    、證人方素藝於原審審理時（原審第五卷，96.1.10 筆錄、
    第218 至221 頁之戊○○部分、第20至22頁之方素藝部分）
    證述甚詳；並有方素藝、黃春綿與辰○○之電話監聽譯文（
    91偵7911卷，第7 、8 頁）在卷可參。又戊○○參加路考考
    試，係由辰○○擔任自用小客車駕駛執照術科測驗（路試或
    特定項目）考驗員及監考員等情，有戊○○之普通汽車駕駛
    執照登記書（91偵7910卷，第55頁、登記書有辰○○職章）
    ，復有原審依職權向高雄市監理處調取之被告戊○○之術科
    考驗評分表（原審第一卷，第161 頁、評分表有辰○○親筆
    簽名）附卷可資佐證。綜上，此部分被告辰○○對於違背職
    務之行為收受戊○○賄賂之事證明確。被告辰○○、戊○○
    所涉上開犯行，均堪以認定。
柒、被告辰○○、子○○所涉部分（事實欄「柒」部分）：此部
    分事實，業據考生子○○自白在案；訊據被告辰○○固坦承
    於考生子○○考驗駕照時，係高雄市監理處之工務員，負責
    汽、機車駕駛執照考驗及車輛檢驗等業務，並於子○○筆試
    時，擔任考驗員之職務；惟矢口否認有何收受子○○賄賂或
    偽造文書之犯行，並辯稱伊於擔任筆試或路試考驗員或監考
    官期間，均未收受考生或監理黃牛賄款，亦未違背職務協助
    考生通過考試云云。經查：
一、被告子○○於89年10月30日，因擔心普通汽車駕駛執照之筆
    試考試無法通過，交付方素藝1 萬2 千元，並與方素藝、黃
    春綿共同行賄被告辰○○，由方素藝轉知子○○參加筆試時
    ，只要在答案卡上簽名，自然有人會幫忙劃答案，迨子○○
    進入考場拿到答案卡簽完名後，約莫幾分鐘，站在試場後面
    之辰○○官隨即幫子○○劃答案；俟子○○依上開舞弊方式
    通過筆試考試，辰○○即將子○○筆試分數為92.5分之不實
    事項登載於職務上所掌之「普通汽車駕駛執照登記書」之公
    文書上，並持之向高雄市監理處行使，使高雄市監理處不知
    情之承辦公務員陷於錯誤，以為子○○之筆試成績及格，因
    而核發駕駛執照予子○○，而黃春綿事後則於監理處之福利
    社內交付約定之5 千元予辰○○收受之事實（方素藝、黃春
    綿共同所涉貪污案件之判決情形同上所述），業據證人即被
    告子○○、證人方素藝、黃春綿於調詢時（高雄市調處91.4
    .10 之子○○筆錄、91.4.2、91.4.4、91.4.9之方素藝筆錄
    、91.3.26、91.3.29、91.4.9、91.4.25 之黃春綿筆錄）及
    證人即被告子○○、證人方素藝於原審審理時（原審第一卷
    ，92.7.15 、第113 、114 頁之子○○筆錄；原審第五卷，
    96.1.10 筆錄、第20至22頁之方素藝筆錄）證述甚詳；並有
    方素藝上開住處扣得之便條紙1 張（91偵25229 卷，第13頁
    ），其上記載「子○○10月30日上午考筆試」在卷可參。
二、被告辰○○於筆試協助子○○劃答案，俟子○○依上開舞弊
    方式通過筆試考試，辰○○即將子○○筆試分數為92.5分之
    不實事項登載於職務上所掌之「普通汽車駕駛執照登記書」
    ，並持之向高雄市監理處行使，使高雄市監理處不知情之承
    辦公務員陷於錯誤，以為子○○之筆試成績及格，因而核發
    汽車駕駛執照予子○○之事實，復有子○○之普通汽車駕駛
    執照登記書（91偵7910卷，第56頁、登記書有辰○○職章）
    附卷可稽。綜上，此部分被告辰○○違背職務之行為收受子
    ○○賄賂；被告子○○、方素藝、黃春綿關於違背職務行為
    共同行賄辰○○，且與辰○○共同基於明知為不實之事項，
    而使公務員登載於職務上所掌之公文書之事證明確。是本件
    被告辰○○、子○○所涉上開犯行，均堪以認定。
捌、被告辰○○對於職務上行為收受彭志成（另案偵辦）之賄款
    部分（即事實欄「捌」部分）：此部分事實，業據考生彭志
    成於高雄市調查處自白在案；訊據被告辰○○固坦承於考生
    彭志成考驗駕照時，係高雄市監理處之工務員，負責汽、機
    車駕駛執照考驗及車輛檢驗等業務，並於彭志成路考時，擔
    任監考員之職務；惟矢口否認有何收受彭志成賄賂之犯行，
    並辯稱伊於擔任筆試或路試考驗員或監考官期間，均未收受
    考生或監理黃牛賄款，亦未違背職務協助考生通過考試云云
    。經查：
一、本件考生彭志成於90年9 月25日，因擔心職業汽車駕駛執照
    之路考考試無法通過，方素藝向彭志成保證價碼6 千元，即
    可通過汽車考照之路考考試，嗣彭志成交付方素藝6 千元，
    並與方素藝、黃春綿共同行賄辰○○，辰○○則基於職務上
    行為收受賄賂之犯意，允諾必要時在擔任路考監考員之職務
    上予以協助，嗣彭志成於路考時，因狀況良好，未經辰○○
    放水或其他特別指導路考技巧情事而順利考取駕照，黃春綿
    事後則於監理處之福利社內交付約定之2 千5 百元予辰○○
    收受等情，業據證人彭志成、方素藝、黃春綿於調查局詢問
    時（高雄市調處91.4.10 之彭志成筆錄、91.4.2、91.4.4、
    91.4.9之方素藝筆錄、91.3.26 、91.3.29、91.4.9、91.4.
    25之黃春綿筆錄）、證人彭志成於原審審理時（原審第五卷
    ，96.2.14 、第262 、263 筆錄）證述甚詳。
二、被告彭志成參加路考考試，係由辰○○擔任術科測驗（路試
    或特定項目）監考員等情，有彭志成之職業汽車駕駛執照登
    記書（91偵7910卷，第67頁、登記書有辰○○職章），復有
    原審依職權向高雄市監理處調取之被告彭志成之術科考驗評
    分表（原審第一卷，第182 頁、評分表有辰○○親筆簽名）
    附卷可資佐證。綜上，此部分被告彭志成與方素藝、黃春綿
    共同基於關於違背職務行為行賄公務員辰○○，辰○○基於
    職務上行為收受彭志成賄賂之事證明確。被告辰○○、彭志
    成所涉上開犯行，應堪認定（方素藝、黃春綿共同所涉貪污
    案件之判決情形同上所述）。
三、起訴意旨雖認考生彭志成於路考Ｓ型倒退時壓線，辰○○仍
    讓其通過考試。惟本件業經證人即高雄市監理處第一科檢驗
    股股長曾秋蔭證稱：高雄市監理處於89至91年期間，自用小
    客車路考已經沒有考Ｓ型倒車，那時候還有考Ｓ型前進，考
    完後要倒車出來，倒車時若是壓線並不扣分，倒車壓線時會
    有警鈴聲音等語（原審第五卷，第28頁、96.1.10 筆錄）。
    是公訴人認此部分被告辰○○有放水舞弊之違背職務情事，
    容有誤會，併予敘明。
玖、被告辰○○對於違背職務之行為收受王秀吋（另案偵辦）之
    賄款部分（事實欄「玖」部分）：此部分事實，業據考生王
    秀吋於高雄市調查處自白在案；訊據被告辰○○固坦承於考
    生王秀吋考驗駕照時，係高雄市監理處之工務員，負責汽、
    機車駕駛執照考驗及車輛檢驗等業務，並於王秀吋路考時，
    擔任考驗員及監考員之職務；惟矢口否認有何收受王秀吋賄
    賂之犯行，並辯稱伊於擔任筆試或路試考驗員或監考官期間
    ，均未收受考生或監理黃牛賄款，亦未違背職務協助考生通
    過考試云云。經查：
一、考生王秀吋於91年3 月19日，因擔心普通汽車駕駛執照之筆
    試及路考考試無法通過，方素藝及劉國安向王秀吋保證筆試
    以電子振動器作答，即可通過汽車考照，王秀吋透過友人梁
    淑真（另行偵辦）交付方素藝不詳金額，由方素藝將王秀吋
    帶往高雄市監理處附近之自用小客車內，由劉國安在王秀吋
    身上裝設麥克風及振動器後，王秀吋隨即進入高雄市監理處
    考場內進行筆試測驗，應考期間王秀吋遇有不會作答之題目
    ，即小聲朗誦題目以透過麥克風傳遞給劉國安，劉國安則以
    上開震動方式，告知答案，使王秀吋以95分之不實成績通過
    筆試考試之事實，業據王秀吋自白在案（高雄市調處91.4.1
    0 之王秀吋筆錄），核與證人方素藝、劉國安於原審審理時
    之證述情節相符（同前述原審筆錄），復有原審依職權向高
    雄市監理處調取之王秀吋筆試卷、答案卡、筆試標準答案（
    原審第一卷，第183 至185 頁）及普通汽車駕駛執照登記書
    （調查卷第260 頁）等資料附卷可稽。綜上，此部分王秀吋
    與方素藝（另案審結）、劉國安（另案審結）共同基於明知
    為不實之事項，而使公務員登載於職務上所掌之公文書之事
    證明確。
二、王秀吋筆試通過後，於同（19）日方素藝為使王秀吋順利通
    過路考考試，轉請黃春綿關說被告辰○○，嗣辰○○進行路
    考前，親自駕車帶王秀吋先繞場一圈熟悉路考場地，在正式
    路考時，辰○○甚至幫忙王秀吋提醒停車及減速之放水方式
    ，讓王秀吋通過路考，並將路考術科分數為82分之不實事項
    登載於職務上所掌之「普通汽車駕駛執照登記書」之公文書
    上，並持之向高雄市監理處行使，使高雄市監理處不知情之
    承辦公務員陷於錯誤，因而核發汽車駕駛執照予王秀吋，黃
    春綿事後則於監理處之福利社內交付約定之4 千元予辰○○
    收受之事實，業據證人王秀吋、方素藝、黃春綿於調查局詢
    問時（高雄市調處91.4.10之王秀吋筆錄、91.4.2、91.4.4
    、91.4.9之方素藝筆錄、91.4.9之黃春綿筆錄）證述甚詳，
    且互核相符。又王秀吋參加路考考試，係由辰○○擔任自用
    小客車駕駛執照術科測驗（路試或特定項目）考驗員及監考
    員等情，有王秀吋之普通汽車駕駛執照登記書（調查卷第26
    0 頁、登記書有辰○○職章），復有原審依職權向高雄市監
    理處調取王秀吋之術科考驗評分表（原審第一卷，第186 頁
    、評分表有辰○○親筆簽名）附卷可資佐證。綜上，此部分
    被告辰○○對於違背職務之行為收受王秀吋賄賂之事證明確
    。被告辰○○上開犯行，應堪認定。
拾、被告卯○○對於違背職務之行為收受己○○（另案偵辦）之
    賄款部分（事實欄「拾」部分）：此部分事實，業據考生己
    ○○於高雄市調查處自白在案；訊據被告卯○○固坦承於考
    生己○○考驗駕照時，係高雄市監理處之工務員，負責汽、
    機車駕駛執照考驗及車輛檢驗等業務，並於己○○路考時擔
    任考驗員，另由癸○○擔任監考員之職務；惟其矢口否認與
    癸○○共同收受己○○賄賂之犯行，並辯稱伊於擔任筆試或
    路試考驗員或監考官期間，均未收受考生或監理黃牛賄款，
    亦未違背職務協助考生通過考試云云。經查：
一、本件考生己○○，因擔心聯結車駕駛執照路考考試無法通過
    ，為能迅速取得聯結車駕駛執照，在監理黃牛王力生之勸說
    下，同意除繳交1 萬2 千元學費外，另支付8 千元向主、監
    考官行賄，於90年3 月12日，王力生安排己○○前往高雄市
    監理處參加路考，由王力生於上開監理機關之司令台附近交
    付熟識之高雄市監理處工務員王飛男1 萬元，己○○、王力
    生另透過王飛男關說路考考驗員卯○○、監考員癸○○，由
    卯○○、癸○○於路試時，以向己○○暗示保證通過路試、
    安心開完全程及提醒己○○要提早轉彎，並於快壓線時，提
    醒己○○注意之實際上未予嚴格扣分之方式，使己○○順利
    通過路考，俟卯○○、癸○○並將路考術科分數為84分之不
    實事項登載於職務上所掌之「職業汽車駕駛執照登記書」之
    公文書上，並持之向高雄市監理處行使，使高雄市監理處不
    知情之承辦公務員陷於錯誤，因而核發汽車駕駛執照予己○
    ○，事後王飛南則將收取1 萬元，扣除其2 千元關說介紹費
    ，於高雄市監理處內交付癸○○賄款8 千元，並由癸○○轉
    交賄款4 千元予卯○○朋分之事實，業據證人己○○、癸○
    ○、王飛男於調查局詢問時（高雄市調處91.4.1、91.4.17
    、91.4.3筆錄）及證人癸○○、王飛男於原審審理時（原審
    第五卷，第35頁、96.1.10 之癸○○筆錄；原審第五卷，第
    62至67頁、96.1.10 之王飛男筆錄）證述甚詳。
二、被告卯○○與癸○○共同將己○○之路考術科分數84分之不
    實事項登載於職務上所掌之「職業汽車駕駛執照登記書」之
    公文書上，並持之向高雄市監理處行使，使高雄市監理處不
    知情之承辦公務員陷於錯誤，以為己○○之路考成績及格，
    因而核發汽車駕駛執照予己○○之事實，復有職業汽車駕駛
    執照登記書（91偵7910卷，第74頁、登記書有卯○○及癸○
    ○職章）附卷可稽。綜上，此部分被告卯○○、癸○○共同
    對於違背職務之行為收受己○○賄賂；被告己○○、王力生
    、王飛男關於違背職務行為共同行賄卯○○、癸○○，且與
    卯○○、癸○○共同基於明知為不實之事項，而使公務員登
    載於職務上所掌之公文書之事證明確。是本件被告卯○○所
    涉上開犯行，應堪以認定（王力生、王飛男、癸○○所涉貪
    污案件之判決情形同上所述）。
拾壹、被告丁○○、甲○○部分（事實欄「拾壹」部分）：此部
      分事實，業據被告甲○○自白在案；訊據被告丁○○固坦
      承於考生甲○○考驗駕照時，係高雄市監理處之工務員，
      負責汽、機車駕駛執照考驗及車輛檢驗等業務，並於甲○
      ○路考時擔任考驗員及監考員之職務；惟矢口否認有收受
      甲○○賄賂之犯行，並辯稱伊於擔任筆試或路試考驗員或
      監考官期間，均未收受考生或監理黃牛賄款，亦未違背職
      務協助考生通過考試云云。經查：
一、被告即考生甲○○於89年9 月20日，因擔心普通汽車駕駛執
    照之筆試及路考考試無法通過，方素藝及劉國安（即綽號「
    益仔」男子）在高雄市監理處向甲○○保證價碼3 萬元，即
    可通過汽車考照，甲○○應允之，當場交付方素藝1 萬5 千
    元，由劉國安在甲○○身上裝設麥克風及振動器後，甲○○
    隨即進入高雄市監理處考場內進行筆試測驗，劉國安則以上
    開震動方式，告知答案，使甲○○以85分之不實成績通過筆
    試考試之事實，業據被告甲○○自白在案，核與證人方素藝
    、劉國安於原審審理時之證述情節相符（同前述原審筆錄）
    ；並有從方素藝上開住處扣得便條紙1 張（91偵25228 卷，
    第4 頁），其上記載「方小姐（即方素藝）、甲○○9 月20
    日下午口試、收3 元（即3 萬元）」可資佐證；此外，甲○
    ○以85分之不實成績通過筆試考試部分，復有被告甲○○之
    普通汽車駕駛執照登記書（91偵7910卷，第58頁）附卷可稽
    。綜上，此部分被告甲○○與方素藝（另案審結）、劉國安
    （另案審結）共同基於明知為不實之事項，而使公務員登載
    於職務上所掌之公文書之事證明確。
二、甲○○筆試通過後，方素藝於同（20）日為使甲○○順利通
    過路考考試，轉請黃春綿關說丁○○擔任自用小客車駕駛執
    照術科測驗（路試或特定項目）考驗員之機會協助配合，丁
    ○○則基於違背職務行為收受賄賂之犯意，於甲○○進行路
    考時在旁扶助指導並幫忙操作方向盤之放水方式，讓甲○○
    通過路考，並將路考術科分數為80分之不實事項登載於職務
    上所掌之「普通汽車駕駛執照登記書」之公文書上，並持之
    向高雄市監理處行使，使高雄市監理處不知情之承辦公務員
    陷於錯誤，以為甲○○之路考成績及格，因而核發汽車駕駛
    執照予甲○○，黃春綿事後則於監理處之福利社內交付約定
    之4 千元予丁○○收受之事實，業據證人即被告甲○○、證
    人方素藝、黃春綿於調詢時（高雄市調處91年4 月3 日「筆
    錄誤載為90年4 月3 日）之甲○○筆錄；91.4.2、91.4.4、
    91.4.9之方素藝筆錄；91.3.26、91.3.29、91.4.9、91.4.2
    5 之黃春綿筆錄）及證人即被告甲○○、證人方素藝於原審
    審理時（原審第一卷，92.7.15 、第103 、112 頁之甲○○
    筆錄；原審第五卷，96.1.10 筆錄、第20至22頁之方素藝筆
    錄）證述甚詳，且互核相符。並有從方素藝上開住處扣得之
    便條紙1 張（91偵25228 卷，第4 頁），其上記載「方小姐
    （即方素藝）、甲○○9 月20日下午口試、收3 元（即3 萬
    元）」可資佐證。又甲○○參加路考考試，係由丁○○擔任
    自用小客車駕駛執照術科測驗（路試或特定項目）考驗員及
    監考員等情，有甲○○之普通汽車駕駛執照登記書（91偵79
    10卷第58頁、登記書有丁○○職章）及原審依職權向高雄市
    監理處調取甲○○之術科考驗評分表（原審第一卷，第193
    頁、評分表有丁○○親筆簽名）附卷可資佐證。綜上，此部
    分被告丁○○對於違背職務之行為收受甲○○賄賂之事證明
    確。是被告丁○○、甲○○上開犯行，均堪以認定。
拾貳、被告丁○○、乙○○部分（即事實欄「拾貳」部分）：此
      部分事實，業據考生即被告乙○○於本院審理時自白在案
      ；訊據被告丁○○固坦承於考生乙○○考驗路考時，擔任
      考驗員及監考員之職務；惟矢口否認有收受乙○○賄賂之
      犯行，並辯稱伊未收受乙○○賄款，亦未違背職務協助考
      生通過考試云云。經查：
一、被告乙○○於85年8 月15日，因擔心汽車駕駛執照之路考無
    法通過，方素藝在高雄市監理處向乙○○保證價碼1 萬5 千
    元，即可通過汽車考照之路考考試，乙○○應允之，交付方
    素藝1 萬5 千元，並與方素藝、黃春綿共同基於關於違背職
    務行為行賄公務員之犯意，丁○○則基於職務上行為收受賄
    賂之犯意，允諾必要時在擔任路考監考員之職務上予以協助
    ，嗣乙○○於路考時，因狀況良好，未經丁○○放水或其他
    特別指導路考技巧情事而順利考取駕照，而黃春綿事後則於
    監理處之福利社內交付約定之4 千元予丁○○收受之事實，
    業據被告即證人乙○○、證人方素藝、黃春綿於調查局詢問
    時（高雄市調處91.4.3之乙○○筆錄、91.4.2、91.4.4、91
    .4.9之方素藝筆錄、91.3.26、91.3.29、91.4.9、91.4.25
    之黃春綿筆錄）、證人即被告乙○○、證人方素藝於原審審
    理時（原審第五卷，96.2.14 、第239 、240 頁之乙○○筆
    錄；原審第五卷，96.1.10 筆錄、第20至22頁之方素藝筆錄
    ）證述甚詳，且互核相符，並有方素藝與被告乙○○之電話
    監聽譯文（調查卷第35、36頁）在卷可參。
二、被告乙○○參加路考考試，係由丁○○擔任術科測驗（路試
    或特定項目）監考員等情，復有乙○○之普通汽車駕駛執照
    登記書（91偵25227 卷，第4 頁、登記書有丁○○職章），
    附卷可資佐證。
三、被告乙○○於調查局供稱：「……方素藝主動向我搭訕並問
    我：你路考保證會通過嗎？我回答：不一定。方素藝便告訴
    我：只要我給他1 萬8 千元，保證一定過關，經我殺價後，
    以1 萬5 千元成交……」（見偵15卷第2 頁正面）。被告乙
    ○○既自認不一定通過路考，而方素藝又保證一定過關，且
    被告時允用需付出1 萬5 千元之代價，足見被告乙○○係基
    於對公務員關於違背職務之行為賄賂之犯意，惟因被告丁○
    ○基於職務上之行為收受賄賂，被告乙○○自無對公務員關
    於違背職務之行為期約、交付賄賂可言，而僅止於對公務員
    關於違背職務之行為行求賄賂。
四、綜上所述，被告乙○○與方素藝、黃春綿共同基於關於違背
    職務行為行賄公務員丁○○，另被告丁○○基於職務上行為
    收受乙○○賄賂之事證明確，被告丁○○、乙○○之犯行均
    堪以認定。（方素藝、黃春綿共同所涉貪污案件之判決情形
    同上所述）。
五、起訴意旨雖認被告乙○○於路考中一直以一檔前進，被告丁
    ○○仍通過考試。惟本件證人即被告乙○○證稱其於於路考
    時，因狀況良好，未經丁○○放水或其他特別指導路考技巧
    情事而順利考取駕照，已如前述。是公訴人認此部分被告丁
    ○○有放水舞弊之違背職務情事，容有誤會，併予敘明。
拾參、被告丁○○對於違背職務之行為收受陳文進之賄款部分（
      即事實欄「拾參」部分）：此部分事實，業據考生即被告
      陳文進（另行通緝）於原審審理時自白在案；訊據被告丁
      ○○固坦承於考生陳文進考驗路考時，擔任考驗員及監考
      員之職務；惟矢口否認有上開收受陳文進賄賂之犯行，並
      辯稱伊並未收受陳文進賄款，亦未違背職務協助考生通過
      考試云云。經查：
一、考生即被告陳文進於90年11月5 日，因擔心普通汽車駕駛執
    照之筆試及路考考試無法通過，方素藝及劉國安（即綽號「
    益仔」男子）在高雄市監理處向陳文進保證價碼3 萬元，即
    可通過汽車考照，陳文進應允之，由劉國安在陳文進身上裝
    設麥克風及振動器後，陳文進隨即進入高雄市監理處考場內
    進行筆試測驗，劉國安則以上開震動方式，告知答案，使陳
    文進以97.5分之不實成績通過筆試考試之事實，業據被告陳
    文進於原審審理時自白在案，核與證人方素藝、劉國安於原
    審審理時之證述情節相符（同前述原審筆錄）；並有方素藝
    與被告陳文進之電話監聽譯文（調查卷第29頁）在卷可參。
    此外，陳文進以97.5分之不實成績通過筆試考試部分，復有
    被告陳文進之普通汽車駕駛執照登記書（91偵7910卷，第57
    頁）及原審依職權向高雄市監理處調取陳文進之筆試卷、答
    案卡、筆試標準答案（原審第一卷，第166 、167 、168 頁
    ）等資料附卷可稽。綜上，此部分被告陳文進與方素藝（另
    案審結）、劉國安（另案審結）共同基於於明知為不實之事
    項，而使公務員登載於職務上所掌之公文書之事證明確。
二、被告陳文進筆試通過後，方素藝於同（5） 日為使陳文進順
    利通過路考考試，轉請黃春綿關說被告丁○○擔任自用小客
    車駕駛執照術科測驗（路試或特定項目）考驗員之機會協助
    配合，被告丁○○則基於違背職務行為收受賄賂之犯意，於
    陳文進進行路考時，在旁扶助指導並幫忙操作方向盤之放水
    方式，讓陳文進通過路考，並將路考術科分數為76分之不實
    事項登載於職務上所掌之「普通汽車駕駛執照登記書」之公
    文書上，並持之向高雄市監理處行使，使高雄市監理處不知
    情之承辦公務員陷於錯誤，以為陳文進之路考成績及格，因
    而核發汽車駕駛執照予陳文進，嗣陳文進於取得駕照當天，
    在高雄市監理處交付方素藝賄款3 萬元，黃春綿事後則於監
    理處之福利社內交付約定之4 千元予丁○○收受之事實，業
    據證人陳文進、方素藝、黃春綿於調查局詢問時（高雄市調
    處91.4.1之陳文進筆錄、91.4.2、91.4.4、91.4.9之方素藝
    筆錄、91.3.26、91.3.29、91.4.9、91.4.25 之黃春綿筆錄
    ）、證人即被告陳文進、證人方素藝於原審審理時（原審第
    五卷，96.2.14 、第226 頁之陳文進筆錄；原審第五卷，96
    .1.10 筆錄、第23頁之方素藝筆錄）證述甚詳，且互核相符
    。並有方素藝與被告陳文進之電話監聽譯文（調查卷第29頁
    ）在卷可參。又被告陳文進參加路考考試，係由丁○○擔任
    自用小客車駕駛執照術科測驗（路試或特定項目）考驗員及
    監考員等情，有陳文進之普通汽車駕駛執照登記書（91偵79
    10卷，第57頁、登記書有丁○○職章），復有原審依職權向
    高雄市監理處調取陳文進之術科考驗評分表（原審第一卷，
    第207 頁、評分表有丁○○親筆簽名）附卷可資佐證。綜上
    ，此部分被告丁○○對於違背職務之行為收受陳文進賄賂之
    事證明確。被告丁○○上開犯行，應堪以認定。
拾肆、新舊法之比較：
一、按刑法前於94年2 月2 日修正公布，並於95年7 月1 日施行
    ，另刑法施行法第1 條之1 亦於95年6 月14日經總統以華總
    一義字第09500085181 號令公布施行。按行為後法律有變更
    者，適用行為時之法律，但行為後之法律有利於行為人者，
    適用最有利於行為人之法律，修正後刑法第2 條第1 項定有
    明文。此條規定係規範行為後法律變更所生新舊法律比較適
    用之準據法，本身尚無新舊法比較之問題，於新法施行後，
    應一律適用修正後刑法第2 條第1 項之規定，為「從舊從輕
    」之比較，先予敘明。次按貪污治罪條例自52年7 月15日經
    總統公布施行後，於62年、81年、85年、90年、92年及95年
    間曾數次修正，且就下列條文業有變更：
(一)公務員定義：81年7 月17日、85年10月23日修正公布之貪污
    治罪條例第2 條之規定均為「依據法令從事公務之人員，犯
    本條例之罪者，依本條例處斷；其受公務機關委託承辦公務
    之人，犯本條例之罪者，亦同。」；嗣於95年5 月30日修正
    公布（自95年7 月1 日施行）之貪污治罪條例第2 條規定為
    「公務員犯本條例之罪者，依本條例處斷。」；另刑法第10
    條第2 項公務員之定義，於被告行為後亦有變更，自有新舊
    法比較之問題。惟被告午○○、辛○○、卯○○、辰○○、
    丁○○等5 人，無論依修正前或修正後刑法第10條第2 項規
    定，均屬公務員，而應依貪污治罪條例論處，依「從舊」從
    輕原則，本案應依修正前之規定。
(二)對於違背職務之行為收受賄賂罪（即貪污治罪條例第4 條第
    1 項第5 款之罪）：81年7 月17日修正公布之貪污治罪條例
    就上開罪名之法定刑為「處無期徒刑或10年以上有期徒刑，
    得併科新台幣3 百萬元以下罰金」；嗣於85年10月23日修正
    公布之貪污治罪條例又修改其法定刑為「處無期徒刑或10年
    以上有期徒刑，得併科新台幣1 億元以下罰金」，並沿用迄
    今。本件被告午○○、辛○○、辰○○、丁○○、卯○○於
    89年至91年間所為，對於違背職務之行為收受考生賄賂之犯
    行，自行為後貪污治罪條例第4 條第1 項第5 款之規定迄今
    未經修正，是應依現行法即95年5 月30日修正公布（自95年
    7 月1 日施行）之貪污治罪條例第4 條第1 項第5 款之規定
    論罪科刑。
(三)對於職務上之行為收受賄賂罪（即貪污治罪條例第5 條第1
    項第3 款之罪）：81年7 月17日修正公布之貪污治罪條例就
    上開罪名之法定刑為「處7 年以上有期徒刑，得併科新台幣
    2 百萬元以下罰金」；嗣於85年10月23日修正公布之貪污治
    罪條例又修改其法定刑為「處7 年以上有期徒刑，得併科新
    台幣6 千萬元以下罰金」，並沿用迄今。經查：
１、被告丁○○於85年8 月15日所為對於職務上行為收受考生即
    被告乙○○賄賂之行為，在其行為後貪污治罪條例既歷經修
    正，法律規定有所變更，經比較前開修正前、後條文之規定
    ，以81年7 月17日修正公布之貪污治罪條例第5 條第1 項第
    3 款之規定對被告丁○○最為有利，自應依刑法第2 條第1
    項前段之規定，適用被告行為時法，即81年7 月17日修正公
    布施行之貪污治罪條例第4 條第1 項第5 款之規定處斷。
２、被告午○○、辰○○於90年間所為，對於職務上之行為收受
    考生賄賂之犯行，自行為後貪污治罪條例第5 條第1 項第3
    款之規定迄今未經修正，是應依現行法即95年5 月30日修正
    公布之貪污治罪條例第5 條第1 項第3 款之規定論罪科刑。
(四)對於行賄罪部分：
１、81年7 月17日修正公布之貪污治罪條例第10條規定：「對於
    第2 條人員，關於違背職務之行為，行求、期約或交付賄賂
    或其他不正利益者，處1 年以上7 年以下有期徒刑，得併科
    新臺幣30萬元以下罰金。不具笫2 條人員之身分而犯前項之
    罪者，亦同。犯前2 項之罪，於犯罪後6 個月內自首者，免
    除其刑。逾6 個月者，減輕其刑或免除其刑；在偵查中或審
    判中自白者，減輕其刑」。嗣於85年10月23日修正公布之貪
    污治罪條例第11條規定：「對於第2 條人員，關於違背職務
    之行為，行求、期約或交付賄賂或其他不正利益者，處1 年
    以上7 年以下有期徒刑，得併科新臺幣3 百萬元以下罰金。
    不具笫2 條人員之身分而犯前項之罪者，亦同。犯前2 項之
    罪，而自首者，免除其刑。在偵查中或審判中自白者，減輕
    或免除其刑」。比較修正前、後條文之規定，其中有關罰金
    刑部分，自新臺幣30萬元，提高為新臺幣3 百萬元；惟舊法
    對行為人在偵查中或審判中自白者，規定「減輕其刑」，而
    新法對行為人在偵查中或審判中自白者，則規定「減輕或免
    除其刑」。是比較新舊法之結果，自以85年10月23日修正公
    布之貪污治罪條例第11條之規定較為有利。
２、貪污治罪條例於92年2 月6 日公布施行後，其中第11條規定
    ：「對於第2 條人員，關於違背職務之行為，行求、期約或
    交付賄賂或其他不正利益者，處1 年以上7 年以下有期徒刑
    ，得併科新臺幣3 百萬元以下罰金。對於外國、大陸地區、
    香港或澳門之公務員，就跨區貿易、投資或其他商業活動有
    關事項，為前項行為者，處5 年以下有期徒刑或科新臺幣1
    百萬元以下罰金。不具第2 條人員之身分而犯前2 項之罪者
    ，亦同。犯前3 項之罪而自首者，免除其刑；在偵查或審判
    中自白者，減輕或免除其刑。在中華民國領域外犯第1 項、
    第2 項之罪者，不問犯罪地之法律有無處罰規定，均依本條
    例處罰」並沿用迄今。然此與上述85年10月23日修正公布之
    貪污治罪條例第11條之規定，其法定刑並無不同。是本件被
    告寅○○、巳○○、壬○○、丙○○○、庚○○、丑○○、
    戊○○、子○○、甲○○、乙○○之對於違背職務上之行為
    交付公務員賄賂之犯行，應依現行法即95年5 月30日修正公
    布之貪污治罪條例第11條第3 項、第4 項之規定論罪科刑。
二、上開刑法法律變更，比較時應就罪刑有關之共犯、未遂犯、
    想像競合犯、牽連犯、連續犯、結合犯，以及累犯加重、自
    首減輕暨其他法定加減原因（如身分加減）與加減例等一切
    情形，綜其全部罪刑之結果而為比較（最高法院95年5 月23
    日95年度第8 次刑庭會議決議參照）。查本件被告行為後，
    刑法就下列條文部分業有修正：
(一)刑法第28條、第31條共犯之規定：
１、修正施行前規定「2 人以上共同實施犯罪之行為者，皆為正
    犯」，修正施行後規定「2 人以上共同實行犯罪之行為者，
    皆為正犯」，修法後將完全未參與犯罪行為之實行之陰謀共
    同正犯及預備共同正犯刪除。新舊法比較結果，以修正後之
    刑法第28條，有利於被告。
２、95年7 月1 日施行之刑法第31條第1 項，已從「因身分或其
    他特定關係成立之罪，其共同實施或教唆幫助者，雖無特定
    關係，仍以共犯論。」修正為「因身分或其他特定關係成立
    之罪，其共同實行、教唆或幫助者，雖無特定關係，仍以正
    犯或共犯論。但得減輕其刑」。自以修正後之「得減輕其刑
    」，較有利於行為人。
(二)刑法第33條第5 款法定罰金刑最低刑度之變更：
    本件本件被告所應適用對於違背職務之行為收受賄賂罪、對
    於職務上之行為收受賄賂罪、行賄罪之規定（詳上述），均
    有罰金刑之規定。惟刑法就罰金刑之規定，依修正前刑法第
    33條第5 款規定，罰金刑應處銀元一元以上，並應依修正前
    罰金罰鍰提高標準條例第1 條規定，就其原定數額得提高為
    2 倍至10倍，但法律已依一定比率規定罰金或罰鍰之數額或
    倍數者，依其規定。惟修正後刑法第33條第5 款則規定：「
    罰金：新臺幣1 千元以上，以百元計算之」，而95年6 月14
    日修正公布之刑法施行法第1 條之1 第2 項規定：「94年1
    月7 日刑法修正時，刑法分則編未修正之條文定有罰金者，
    自94年1 月7 日刑法修正施行後，就其所定數額提高為30倍
    ，但72年6 月26日至94年1 月7 日新增或修正之條文，就其
    所定數額提高為3 倍」，經比較修正前後之罰金刑輕重，該
    罰金刑之最低刑度於修法後已有加重，故以95年7 月1 日修
    正公布施行前之規定較有利於被告，應依刑法第2 條第1 項
    前段規定，適用行為時之法律，亦即適用修正前之刑法規定
    科刑。
(三)就牽連犯、連續犯條文之變更：
    被告行為後新法業已刪除牽連犯、連續犯之規定，依舊法得
    成立牽連犯之各該行為，於新法施行後因刪除牽連犯之規定
    ，應予分論併罰；又刪除連續犯之規定，雖非犯罪構成要件
    之變更，但顯已影響行為人刑罰之法律效果，自屬法律有變
    更，依新法第2 條第1 項規定，比較新、舊法結果，修正後
    之規定並非較有利於被告，是依刑法第2 條第1 項之規定，
    應適用行為時之法律，即應適用修正前刑法第55條牽連犯、
    第56條連續犯之規定。
(四)無期徒刑減輕之適用：
    刑法第65條第2 項有關無期徒刑減輕之規定，自減輕為「7
    年以上有期徒刑」修正為「20年以下15年以上有期徒刑」，
    是以修正前刑法第65條第2 項之規定，有利於被告。
(五)罰金刑加重及減輕時之適用：
    刑法罰金刑之加重，依修正後刑法第67條規定，其最高度及
    最低度同加重之，較修正前刑法第68條所定，僅加重其最高
    度，為不利於被告，自應適用修正前之刑法。而罰金刑之減
    輕，依修正後刑法第67規定，其最高度及最低度同減輕之，
    較修正前刑法第68條所定，僅減輕其最高度，為有利於被告
    自應適用修正後之刑法。
(六)修正前刑法第51條規定：「數罪併罰，分別宣告其罪之刑，
    依左列各款定其應執行者：」其中第5 款規定：「宣告多數
    有期徒刑者，於各刑中之最長期以上，各刑合併之刑期以下
    ，定其刑期。但不得逾20年。」修正後刑法第51條第5 款規
    定：「宣告多數有期徒刑者，於各刑中之最長期以上，各刑
    合併之刑期以下，定其刑期。但不得逾30年。」比較結果，
    修正後刑法並非較有利於行為人，依刑法第2 條第1 項前段
    之規定，是應依修正前刑法第51條第5 款規定，定其應執行
    之刑。
三、綜上，本件經綜合比較新、舊法之適用結果，本件除被告丁
    ○○於85年8 月15日所涉違背職務之行為收受賄賂罪部分，
    應適用行為時法，即81年7 月17日公布施行之貪污治罪條例
    第5 條第1 項第3 款規定外，以修正前刑法規定有利於被告
    ，是應依修正後刑法第2 條第1 項前段規定，整體適用修正
    前之刑法規定及現行之貪污治罪條例之規定。至於褫奪公權
    、沒收部分，依從刑附屬於主刑，依主刑所適用之法律（最
    高法院95年5 月23日95年第8 次刑事庭會決議一、(五)）。
拾伍、論罪部分：
一、午○○、巳○○、寅○○、壬○○部分：
(一)被告午○○、巳○○、寅○○部分（事實欄「貳」一（一）
    之犯罪事實）：
１、核被告午○○所為，係犯貪污治罪條例第4 條第1 項第5 款
    之違背職務收受賄賂罪及刑法第216 條、第214 條之行使使
    公務員登載不實罪。
２、核被告巳○○、寅○○所為，均係犯貪污治罪條例第11條第
    3 項、第1 項之行賄罪及刑法第216 條、第214 條之行使使
    公務員登載不實罪。
３、被告巳○○、何豐富、寅○○就行賄罪，另與被告午○○就
    行使使公務員登載不實罪部分，有犯意聯絡及行為分擔，應
    依共同正犯論處。
４、被告午○○、巳○○、寅○○所犯上開數罪間，有方法、目
    的之牽連關係，為牽連犯，應依修正前刑法第55條之規定，
    從一重罪處斷；亦即被告午○○應論以違背職務收受賄賂罪
    ，而被告巳○○、寅○○則論以行賄罪。被告午○○、巳○
    ○、寅○○上開所犯刑法第216 條、第214 條之行使使公務
    員登載不實事實部分，雖未經檢察官起訴，但與起訴論罪部
    分有裁判上一罪關係，本院自得一併審理。
(二)被告午○○對於違背職務之行為收受陳安賜之賄款部分（事
    實欄「貳」一（二）之犯罪事實）：
１、核被告午○○所為，係犯貪污治罪條例第4 條第1 項第5 款
    之違背職務收受賄賂罪及刑法第216 條、第213 條、第214
    條之行使公務員登載不實文書罪及行使使公務員登載不實罪
    。
２、被告午○○與陳安賜、蔡光榮、方素藝、黃春綿就行使公務
    員登載不實文書罪及行使使公務員登載不實罪部分，有犯意
    聯絡及行為分擔，應依共同正犯論處。陳安賜、蔡光榮、方
    素藝、黃春綿雖非公務員，然與身為公務員之被告午○○共
    犯部分，依刑法第31條第1 項之規定，應仍以共犯論。
３、被告午○○所犯上開數罪間，有方法、目的之牽連關係，為
    牽連犯，應依修正前刑法第55條之規定，從一重之違背職務
    收受賄賂罪處斷。被告午○○所犯上開刑法第216 條、第21
    4 條之行使使公務員登載不實事實，雖未經檢察官起訴，但
    與上開起訴論罪部分有裁判上一罪，本院自得一併審理。
(三)、被告午○○、壬○○部分（事實欄「貳」二之犯罪事實）
      ：
１、核被告午○○所為，係犯貪污治罪條例第5 條第1 項第3 款
    之對於職務上行為收受賄賂罪。
２、核被告壬○○所為，係犯刑法第216 條、第214 條之行使使
    公務員登載不實罪及貪污治罪條例第11條第3 項、第1 項之
    行賄罪。
３、被告壬○○與陳文進、方素藝、劉國安就行使使公務員登載
    不實罪部分，被告壬○○、陳文進、方素藝、黃春綿就行賄
    罪部分，有犯意聯絡及行為分擔，應依共同正犯論處。
４、被告壬○○所犯上開數罪間，有方法、目的之牽連關係，為
    牽連犯，應依修正前刑法第55條後段之規定，從一重之行賄
    罪處斷。被告壬○○所犯刑法第216 條、第214 條之行使使
    公務員登載不實事實部分，雖未經檢察官起訴，但與上開起
    訴論罪部分有裁判上一罪關係，本院自得一併審理。
(四)被告午○○對於職務上之行為收受丙○○○之賄款部分（事
    實欄「貳」三之犯罪事實）：核被告午○○所為，係犯貪污
    治罪條例第5 條第1 項第3 款之對於職務上行為收受賄賂罪
    。
(五)被告午○○所涉上開數罪：
１、就其違背職務之行為收受賄賂部分：於89年9 月25日收受陳
    安賜賄賂8 千元，於91年1 月28日收受巳○○賄賂5 千元，
    2 次收賄時間相隔1 年以上，且犯意各別，行為互殊，應予
    分論併罰。
２、就其職務上之行為收受賄賂部分：於90年12月19日收受壬○
    ○賄賂4 千元，於90年12月25日收受丙○○○賄賂5 千元，
    其先後犯行，時間緊接，所犯罪名相同，顯係出於概括犯意
    為之，為連續犯，應依修正前刑法第56條連續犯之規定論以
    一罪，並加重加刑，且再與上開二次違背職務之收賄行為予
    以分論併罰。
二、被告庚○○部分（事實欄「參」部分）：
１、核被告庚○○所為，係犯貪污治罪條例第11條第3 項、第1
    項之行賄罪。
２、被告庚○○與陳月珠、黃春綿、癸○○共同行賄罪部分，有
    犯意聯絡及行為之分擔，應依共同正犯論處。
三、被告辛○○所涉部分（事實欄「肆」部分）：
１、核被告辛○○所為，係犯貪污治罪條例第4 條第1 項第5 款
    之違背職務收受賄賂罪及刑法第216 條、第213 條、第214
    條之行使公務員登載不實文書罪及行使使公務員登載不實罪
    。
２、被告辛○○與吳秀榕、呂清山就行使公務員登載不實文書罪
    及行使使公務員登載不實罪部分，有犯意聯絡及行為分擔，
    應依共同正犯論處。吳秀榕、呂清山雖非公務員，然與身為
    公務員之被告辛○○共犯部分，依刑法第31條第1 項之規定
    ，應仍以共犯論。
３、被告辛○○所犯上開數罪間，有方法、目的之牽連關係，為
    牽連犯，應依修正前刑法第55條後段之規定，從一重之違背
    職務收受賄賂罪處斷。被告辛○○所犯刑法第216 條、第21
    4 條之行使使公務員登載不實事實部分，雖未經檢察官起訴
    ，但與上開起訴論罪部分有裁判上一罪關係，本院自得一併
    審理。
四、被告辰○○、丁○○、丑○○、戊○○、子○○部分（事實
    欄「伍」、「陸」、「柒」、「捌」、「玖」部分）：
(一)被告辰○○、丁○○、丑○○部分（事實欄「伍」部分）：
１、核被告辰○○、丁○○所為，均係犯貪污治罪條例第5 條第
    1 項第3 款之對於職務上行為收受賄賂罪。被告辰○○、丁
    ○○就此部分有犯意聯絡及行為分擔，應依共同正犯論處。
２、核被告丑○○所為，係犯貪污治罪條例第11條第3 項、第1
    項之行賄罪。被告丑○○、方素藝、黃春綿就此部分，有犯
    意聯絡及行為分擔，應依共同正犯論處。
(二)被告辰○○、戊○○所涉部分（事實欄「陸」之犯罪事實）
    ：
１、核被告辰○○所為，係犯貪污治罪條例第4 條第1 項第5 款
    之違背職務收受賄賂罪及刑法第216 條、第213 條、第214
    條之行使公務員登載不實文書罪及行使使公務員登載不實罪
    。
２、核被告戊○○所為，係犯刑法第216 條、第214 條之行使使
    公務員登載不實罪及貪污治罪條例第11條第3 項、第1 項之
    行賄罪。
３、被告戊○○、方素藝、劉國安就行使使公務員登載不實罪部
    分，被告戊○○、方素藝、黃春綿就行賄罪部分，有犯意聯
    絡及行為之分擔，應依共同正犯論處。被告戊○○、方素藝
    、黃春綿與公務員辰○○就行使公務員登載不實文書罪及行
    使使公務員登載不實罪部分，有犯意聯絡及行為分擔，應依
    共同正犯論處。被告戊○○、方素藝、黃春綿雖非公務員，
    然與身為公務員之被告辰○○共犯此部分犯行，依刑法第31
    條第1 項之規定，應仍以共犯論。
４、被告辰○○、戊○○所犯上開數罪間，有方法、目的之牽連
    關係，為牽連犯，應依修正前刑法第55條後段之規定，從一
    重罪處斷；亦即被告辰○○應論以違背職務收受賄賂罪，而
    被告戊○○則論以行賄罪。被告辰○○、戊○○所犯刑法第
    216 條、第214 條之行使使公務員登載不實事實部分，雖未
    經檢察官起訴，但與上開起訴論罪部分有裁判上一罪關係，
    本院自得一併審理。
(三)被告辰○○、子○○部分（事實欄「柒」部分）：
１、核被告辰○○所為，係犯貪污治罪條例第4 條第1 項第5 款
    之違背職務收受賄賂罪及刑法第216 條、第213 條、第214
    條之行使公務員登載不實文書罪及行使使公務員登載不實罪
    。
２、核被告子○○所為，係犯貪污治罪條例第11條第3 項、第1
    項之行賄罪及刑法第216 條、第214 條之行使使公務員登載
    不實罪。
３、被告子○○、方素藝、黃春綿就行賄罪部分，有犯意聯絡及
    行為分擔，應依共同正犯論處。被告子○○、方素藝、黃春
    綿與被告辰○○就行使公務員登載不實文書罪及行使使公務
    員登載不實罪部分，有犯意聯絡及行為分擔，應依共同正犯
    論處。被告子○○、方素藝、黃春綿雖非公務員，然與身為
    公務員之被告辰○○共犯此部分犯行，依刑法第31條第1 項
    之規定，應仍以共犯論。
４、被告辰○○、子○○所犯上開數罪間，有方法、目的之牽連
    關係，為牽連犯，應依修正前刑法第55條之規定，從一重罪
    處斷；亦即被告辰○○應論以違背職務收受賄賂罪，而被告
    子○○則論以行賄罪。被告辰○○、子○○所犯刑法第216
    條、第214 條之行使使公務員登載不實事實部分，雖未經檢
    察官起訴，但與上開起訴論罪部分有裁判上一罪關係，本院
    自得一併審理。
(四)被告辰○○對於職務上行為收受彭志成（另案偵辦）之賄款
    部分（事實欄「捌」部分）：核被告辰○○所為，係犯貪污
    治罪條例第5 條第1 項第3 款之對於職務上行為收受賄賂罪
    。
(五)被告辰○○對於職務上行為收受王秀吋（另案偵辦）之賄款
    部分（事實欄「玖」部分）：
１、核被告辰○○所為，係犯貪污治罪條例第4 條第1 項第5 款
    之違背職務收受賄賂罪及刑法第216 條、第213 條、第214
    條之行使公務員登載不實文書罪及行使使公務員登載不實罪
    。
２、被告辰○○與王秀吋、方素藝、黃春綿就行使公務員登載不
    實文書罪及行使使公務員登載不實罪部分，有犯意聯絡及行
    為分擔，應依共同正犯論處。被告王秀吋、方素藝、黃春綿
    雖非公務員，然與身為公務員之被告辰○○共犯此部分犯行
    ，依刑法第31條第1 項之規定，應仍以共犯論。
３、被告辰○○所犯上開數罪間，有方法、目的之牽連關係，為
    牽連犯，應依修正前刑法第55條之規定，從一重罪之違背職
    務收受賄賂罪處斷。被告辰○○所犯刑法第216 條、第214
    條之行使使公務員登載不實事實部分，雖未經檢察官起訴，
    但與上開起訴論罪部分有裁判上一罪關係，本院自得一併審
    理。
(六)被告辰○○所涉上開數罪：
１、就其違背職務之行為收受賄賂部分：被告辰○○於91年1 月
    23日收受戊○○賄賂4 千元，於91年3 月19日收受王秀吋賄
    賂4 千元，其先後犯行，時間緊接，所犯罪名相同，顯係出
    於概括犯意為之，為連續犯，應依修正前刑法第56條連續犯
    之規定論以一罪，並加重其刑，且與於89年10月23日收受子
    ○○賄賂5 千元部分予以分論併罰。
２、就其職務上之行為收受賄賂部分：被告辰○○於90年9 月25
    日收受彭志成賄賂2 千5 百元，於91年1 月9 日與被告丁○
    ○共同收受丑○○賄賂5 千元，其先後犯行，時間緊接，所
    犯罪名相同，顯係出於概括犯意為之，為連續犯，應依修正
    前刑法第56條連續犯之規定論以一罪，並加重其刑，且與上
    開違背職務之收賄行為部分，罪名有別，自應併合處罰。
五、被告卯○○部分（事實欄「拾」）
１、核被告卯○○所為，係犯貪污治罪條例第4 條第1 項第5 款
    之違背職務收受賄賂罪及刑法第216 條、第213 條、第214
    條之行使公務員登載不實文書罪及行使使公務員登載不實罪
    。
２、被告卯○○與癸○○（另案審結）共同對於違背職務之行為
    及行使公務員登載不實文書罪；另與己○○、王力生、王飛
    男共同就行使使公務員登載不實罪部分，有犯意聯絡及行為
    分擔，應依共同正犯論處。
３、被告卯○○所犯上開數罪間，有方法、目的之牽連關係，為
    牽連犯，應依修正前刑法第55條之規定，從一重之違背職務
    收受賄賂罪處斷。被告卯○○所犯刑法第216 條、第214 條
    之行使使公務員登載不實事實部分，雖未經檢察官起訴，但
    與上開起訴論罪部分有裁判上一罪關係，本院自得一併審理
    。
六、被告丁○○、甲○○、乙○○（另行通緝）所涉部分（事實
    欄「伍」、「拾壹」、「拾貳」、「拾參」部分）：
(一)被告丁○○、辰○○、丑○○所涉部分（事實欄「伍」部分
    ；按辰○○、丑○○所涉部分，如前所述）：核被告丁○○
    所為，均係犯貪污治罪條例第5 條第1 項第3 款之對於職務
    上行為收受賄賂罪。被告辰○○、丁○○就此部分有犯意聯
    絡及行為分擔，應依共同正犯論處。
(二)被告丁○○、甲○○部分（事實欄「拾壹」部分）：
１、核被告丁○○所為，係犯貪污治罪條例第4 條第1 項第5 款
    之違背職務收受賄賂罪及刑法第216 條、第213 條、第214
    條之行使公務員登載不實文書罪及行使使公務員登載不實罪
    。
２、核被告甲○○所為，係犯刑法第216 條、第214 條之行使使
    公務員登載不實罪及貪污治罪條例第11條第3 項、第1 項之
    行賄罪。
３、被告甲○○與方素藝、劉國安就行使使公務員登載不實罪部
    分，被告甲○○、方素藝、黃春綿就行賄罪部分，有犯意聯
    絡及行為分擔，應依共同正犯論處。被告丁○○與甲○○、
    方素藝、黃春綿就行使公務員登載不實文書罪及行使使公務
    員登載不實罪部分，有犯意聯絡及行為分擔，應依共同正犯
    論處。被告甲○○、方素藝、黃春綿雖非公務員，然與身為
    公務員之被告丁○○共犯此部分犯行，依刑法第31條第1 項
    之規定，應仍以共犯論。
４、被告丁○○、甲○○所犯上開數罪間，有方法、目的之牽連
    關係，為牽連犯，應依修正前刑法第55條後段之規定，從一
    重罪處斷；亦即被告丁○○應論以違背職務收受賄賂罪，而
    被告甲○○則論以行賄罪。被告丁○○、甲○○所犯刑法第
    216 條、第214 條之行使使公務員登載不實事實部分，雖未
    經檢察官起訴，但與上開起訴論罪部分有裁判上一罪關係，
    本院自得一併審理。
(三)被告丁○○與乙○○部分（事實欄「拾貳」部分）：
１、核被告丁○○於85年8 月15日所為對於職務之行為收受賄賂
    罪犯行，應適用行為時法，即81年7 月17日公布施行之貪污
    治罪條例第5 條第1 項第3 款之對於職務上行為收受賄賂罪
    。
２、核被告乙○○所為，係犯貪污治罪條例第11條第3 項、第1
    項之行賄罪。被告乙○○與方素藝、黃春綿就此部分，有犯
    意聯絡及行為之分擔，應依共同正犯論處。
(四)被告丁○○對於違背職務之行為收受陳文進之賄款部分（事
    實欄「拾參」部分）：
１、核被告丁○○所為，係犯貪污治罪條例第4 條第1 項第5 款
    之違背職務收受賄賂罪及刑法第216 條、第213 條、第214
    條之行使公務員登載不實文書罪及行使使公務員登載不實罪
    。
２、被告丁○○所犯上開數罪間，有方法、目的之牽連關係，為
    牽連犯，應依修正前刑法第55條之規定，從一重違背職務收
    受賄賂罪處斷。被告所犯刑法第216 條、第214 條之行使使
    公務員登載不實事實部分，雖未經檢察官起訴，但與上開起
    訴論罪部分有裁判上一罪關係，本院自得一併審理。
(五)被告丁○○所涉上開數罪：
１、就其違背職務之行為收受賄賂部分：被告丁○○於89年9 月
    20日收受甲○○賄賂4 千元，於90年11月5 日收受陳文進賄
    賂4 千元，其上開2 次犯行，犯罪時間相距1 年1 月餘，難
    認係基於概括犯意為之，應認係數罪。
２、就其職務上之行為收受賄賂部分：被告丁○○於85年8 月15
    日收受乙○○賄賂4 千元，於91年1 月9 日與被告辰○○共
    同收受丑○○賄賂1 千元，二次收賄時間相隔5 年以上，且
    犯意各別，行為互殊，應予分論併罰。被告所犯刑法第216
    條、第214 條之行使使公務員登載不實事實部分，雖未經檢
    察官起訴，但與上開起訴論罪部分有裁判上一罪關係，本院
    自得一併審理。
拾陸、科刑及沒收：
一、被告午○○、辛○○、辰○○、丁○○、卯○○部分：
    被告午○○於：（1） 89年9 月25日收受陳安賜賄賂8 千元
    、（2） 91年1 月28日收受巳○○賄賂5 千元、（3） 90年
    12月19日收受壬○○賄賂4 千元、（4） 90年12月25日收受
    丙○○○賄賂100 元；被告辛○○於91年1 月31日收受吳秀
    榕賄賂8 千元；被告辰○○於：（1） 89年10月23日收受子
    ○○賄賂5 千元、（2） 91年1 月23日收受戊○○賄賂4 千
    元、（3） 91年3 月19日收受王秀吋賄賂4 千元、（4） 90
    年9 月25日收受彭志成賄賂2 千5 百元，（5） 91年1 月9
    日與被告丁○○共同收受丑○○賄賂1 萬元；被告丁○○於
    ：（1） 85年8 月15日收受乙○○賄賂4 千元、（2） 89年
    9 月20日收受甲○○賄賂4 千元、（3） 90年11月5 日收受
    陳文進賄賂4 千元、（4） 91年1 月9 日與被告辰○○共同
    收受丑○○賄賂1 萬元。上開被告所犯僅係藉機收取監理黃
    牛之小額賄款，考量其情節輕微，且各次所得財物（連續犯
    合併計算各次數額之總合、共同正犯合併計算全體共同所得
    ）均在新臺幣5 萬元以下，應適用現行貪污治罪條例第12條
    屬於刑法分則減輕事由性質之規定，遞減輕其刑，並得依刑
    之規定，減輕其刑（按貪污治罪條例於85年10月23日修正公
    布，關於此部分情節輕微減輕其刑之規定，雖自同條例第11
    條移至第12條，惟其內容並未變更），又被告午○○、辰○
    ○、丁○○同時有上開刑之加重（連續犯）及減輕事由（減
    刑），應依刑法第71條第1 項之規定先加後減之（惟依刑法
    第65條第1 項之規定，就無期徒刑部分，不得加重）。
二、被告寅○○、巳○○、壬○○、庚○○、丑○○、戊○○、
    子○○、甲○○、乙○○等9 人部分：
    被告寅○○等9 人於偵查中及原審審理時，均已自白行賄犯
    行，並供述行賄官員之犯罪事證，使檢察官得以追訴整體貪
    污犯罪網路，且所犯僅係乘機行賄監理人員小額賄款，考量
    其情節輕微，行賄金額亦均未達新台幣5 萬元，爰依貪污治
    罪條例第11條第4 項後段之規定減輕其刑後，另依同法第12
    條第2 項屬於刑法分則減輕事由性質之規定，遞減輕其刑，
    並得依刑法第66條之規定（貪污治罪條例第11條第4 項後段
    同時有免除其刑之規定），減輕其刑至三分之二。
拾柒、原審就被告午○○、辛○○、卯○○、辰○○、丁○○、
      巳○○、壬○○、庚○○、寅○○、丑○○、戊○○、子
      ○○、甲○○、乙○○等14人部分，予以論罪科刑，固非
      無見；惟查：（一）按「刑法第41條所稱犯最重本刑為5
      年以下有期徒刑之刑之罪者（按本條所稱最重本刑，於90
      年1 月10日修正前為3 年以下有期徒刑），係指法定最重
      本刑而言，並不包括依總則加重或減輕情形在內，為司法
      院院解字第3755號解釋在案，蓋以刑法及其特別法有關加
      重、減輕或免除其刑之規定，依其性質，可分為「總則」
      與「分則」二種。其屬「分則」性質者，係就其犯罪類型
      變更之個別犯罪行為予以加重或減免，使成立另一獨立之
      罪，其法定刑亦因此發生變更之效果；其屬「總則」性質
      者，僅為處斷刑上之加重或減免，並未變更其犯罪類型，
      原有法定刑自不受影響。此關乎刑法第41條、刑事訴訟法
      第376 條第1 款等法律之適用，自應加以辨明。」（最高
      法院95年度台上字第4927號判決意旨）。本案被告巳○○
      、壬○○、庚○○、寅○○、丑○○、戊○○、子○○、
      甲○○、乙○○等9 人，有如上述，均係犯貪污治罪條例
      第11條第3 項、第1 項之罪，原審以渠等於偵查及原審審
      理時均已自白行賄犯行，並供述行賄公務員之犯罪事證，
      使檢察官得以追訴被告午○○等人貪污犯行，且所犯僅係
      乘機行賄監理人員小額賄款，考量其情接輕微，行賄金額
      均未達新台幣5 萬元，而依貪污治罪條例第11條第4 項後
      段之規定減輕其刑，另依同條例第12條第2 項規定遞減輕
      其刑，並依刑法第66條之規定（貪污治罪條例第11第4 項
      後段同時有免除其刑之規定）減輕其刑，並認依該條例第
      12條第2 項減輕之規定，具有刑法分則之減輕事由之性質
      ，而對被告巳○○、壬○○、庚○○、寅○○、丑○○、
      戊○○、子○○、甲○○、乙○○等9 人所處之有期徒刑
      均諭知易科罰金之折算標準。惟依貪污治罪條例第11條第
      3 項、第1 項規定：非公務員對於第2 條人員，關於違背
      職務之行為，行求、期約或交付賄賂或其他不正利益者，
      處1 年以上7 年以下有期徒刑，得併科新臺幣3 百萬元以
      下罰金。其法定刑為7 年以下有期徒刑之罪，是被告巳○
      ○等9 人雖依貪污治罪條例第11條第4 項後段之規定減輕
      其刑，另依同條例第12條第2 項規定遞減輕其刑，併宣告
      6 個月以下有期徒刑者，仍無刑法第41條諭知易科罰金標
      準之適用，原審諭知易科罰金之折算標準，即有未合；（
      二）查被告行為後，刑法業於94年2 月2 日修正公布，並
      於95年7 月1 日施行；另刑法施行法第1 條之1 ，亦於95
      年6 月14日經總統以華總一字第0950008581號令公布施行
      。於新法施行後，應適用新法第2 條第1 項之規定為從舊
      從新之比較。修正後刑法第10條第2 項所稱公務員，因舊
      法之規定已有變更，自有新舊法比較之問題。惟被告午○
      ○、辛○○、卯○○、辰○○、丁○○等5 人，無論依修
      正前或修正後刑法第10條第2 項規定，均屬公務員，而應
      依貪污治罪條例論處。原審不依「從舊」從輕原則，逕依
      「新法」即修正後公務員定義論擬，亦有未當。檢察官上
      訴意旨執此而指摘原判決不當，為有理由。且查：（一）
      被告庚○○於79年3 月16日，因懲治盜匪條例案件，經台
      灣高雄地方法院判處有期徒刑15年確定，於93年11月1 日
      執行完畢（83年12月31日假釋出監）；被告子○○於93年
      9 月1 日，因妨害風化案件，經台灣高雄地方法院判處有
      期徒刑3 月，於93年9 月16日易科罰金執行完畢，有各該
      被告前科紀錄表可查（見本院第一卷，第136 頁、第143
      頁），不合緩刑條件，原審諭知緩刑，自屬違誤。（二）
      被告辰○○於90年9 月25日收受彭志成賄賂2 千5 百元，
      於91年1 月9 日與被告丁○○共同收受丑○○賄賂，被告
      辰○○此部分犯行係職務上收賄罪，且係基於概括之犯意
      為之，為連續犯，原判決理由欄亦如此論述（見原判決第
      58面（六）之2.），但於判決主文卻記載為：「連續……
      對於『違背』職務之行為，收受賄賂……」（見原判決第
      4 面第13行），又於事實欄未認定係基於概括之犯意為之
      ，亦有可議。次依刑法第51條第5 款規定，宣告多數褫奪
      公權者，僅就其中最長期間執行之。被告辰○○所犯上開
      各罪，其褫奪公權之期間，經原審比照主刑減刑之標準，
      分別諭知2 年6 月、2 年6 月、2 年，其應執行褫奪公權
      之期間應為2 年6 月，原審誤載為2 年5 月，併有未當。
      （三）被告丁○○於89年9 月20日違背職務收受甲○○賄
      賂4 千元，於90年11月5 日違背職務收受陳文進賄賂4 千
      元，上開2 次犯行，犯罪時間相距1 年又1 個多月，難認
      係基於概括之犯意，原判決主文及事實亦如此認定（見原
      判決第4 面倒數第11行至第3 行、第19面、第21面），但
      原判決又於理由欄論述兩者係基於概括之犯意為之，為連
      續犯（見原判決第60面倒數第8 行至第4 行），致理由與
      主文及事實之認定不相吻合，亦有未合。（四）按貪污治
      罪條例第11條第3 項、第1 項規定，非公務員對於公務員
      關於違背職務之行為，行求、期約或交付賄賂或其他不正
      利益，其行求、期約、交付行為，係屬階段行為，「交付
      」賄賂，係同條例法第四條「收受」賄賂之相對應行為，
      必該收受賄賂者，有收賄之意思並有收受之行為時，行賄
      者始成立交付賄賂罪。被告壬○○、庚○○、丑○○、乙
      ○○雖基於違背職務而交付賄絡，但被告午○○、辰○○
      、丁○○與李文皓等人係基於職務上之行為而收受賄賂，
      並不能證明被告午○○等人與壬○○等人關於違背職務之
      行為期約、交付賄賂達成合致。被告壬○○、庚○○、丑
      ○○、乙○○應論以關於違背職務之行為行求賄賂，原審
      論以關於違背職務之行為交付賄賂，亦有可議。（五）按
      貪污治罪條例之共同貪污所得財物，採連帶追繳沒收（發
      還）主義。（最高法院93年台上字第213 號判決意旨）。
      就被告丑○○行求賄賂部分，被告辰○○、丁○○基於犯
      意之聯絡，共同對於職務上之行為收受賄賂，各收受丑○
      ○之賄款5 千元，共1 萬元，自應諭知共同收受賄款1 萬
      元連帶追繳沒收，如全部或一部無法追繳時，以渠等財產
      連帶抵償之；且被告辰○○所犯上開連續對於職務上行為
      收受賄賂犯行，以此部分情節較重（此次共同收賄金額為
      1 萬元，另1 次為2 千5 百元），從一情節較重之重之本
      次犯行論以一罪，自應於主文論以「共同」連續，於被告
      丁○○所犯本罪主文亦應論以「共同」之旨。乃原判決僅
      就被告2 人各收取5 千元賄款諭知追繳沒收，如全部或一
      部無法追繳時，以其財產抵償之，且未於該部分主文諭知
      「共同」之旨，亦有未當。被告午○○、辛○○、卯○○
      、辰○○、丁○○等5 人否認犯罪，雖均不足取，但原判
      決既有上開可議之處，即無可維持，應將原判決全部撤銷
      改判。
拾捌、審酌被告午○○、辛○○、辰○○、丁○○、卯○○等5
      人係公務人員，與上開監理黃牛勾串舞弊收賄之犯罪時間
      長達6 年以上，致使高雄市監理處之駕駛執照考試喪失公
      信性；再被告午○○等5 人於偵查及審理中否認犯罪，及
      本件被告午○○收賄4 次（其中違背職務2 次）、被告辛
      ○○違背職務收賄1 次、被告辰○○收賄5 次（其中違背
      職務3 次）、被告丁○○收賄4 次（其中違背職務2 次）
      、被告卯○○違背職務收賄1 次等情狀，爰分別量處如主
      文所示之刑。又，被告午○○等5 人所犯違反貪污治罪條
      例之罪，既經宣告有期徒刑以上之刑，均應依同條例第17
      條之規定，均併予宣告褫奪公權如主文所示（按貪污治罪
      條例於85年10月23日修正公布，關於褫奪公權之規定，雖
      自同條例第16條移至第17條，惟其內容並未變更）。查本
      件被告午○○等5 人之犯罪時間，均在96年4 月24日以前
      ，另依中華民國96年罪犯減刑條例第3 條第1 項第1 款規
      定：「犯貪污治罪條例第4 條至第6 條之罪，經宣告死刑
      、無期徒刑或逾有期徒刑1 年6 月之刑者，不予減刑，但
      依同條例第12條規定減輕其刑者，不在此限。」本件被告
      被告午○○等5 人係犯貪污治罪條例第4 條至第6 條之罪
      ，且情節輕微而其所得財物在5 萬元以下，並依同條例第
      12條第1 項之規定減輕其刑，已如前述，渠等犯罪時間既
      在96年4 月24日以前，依上揭減刑條例第3 條第1 項第1
      款但書規定，爰依同條例第2 條、第7 條及第14條之規定
      減其宣告刑，並各量處如主文所示之宣告刑及減得之刑，
      其褫奪公權部分，並比照主刑部分減為二分之一。被告午
      ○○等5 人同時有二種刑（情節輕微交付財物未滿5 萬元
      、減刑）之減輕事由，應依刑法第70條之規定遞減之。又
      被告午○○、辰○○及丁○○所犯部分並定其應執行之刑
      。本件被告午○○等5 人所犯係貪污治罪條例第4 條至第
      6 條之罪，其所收受之上開賄賂，應依現行之貪污治罪條
      例第10條第1 項、第2 項之規定，均追繳沒收之，如全部
      或一部無法追繳時，均應以其財產抵償之（按貪污治罪條
      例於85年10月23日修正公布，關於追繳沒收之規定，雖自
      同條例第9 條移至第10條，惟其內容並未變更）。被告辰
      ○○、丁○○共同對於職務上之行為收受丑○○之賄款各
      5 千元，合計1 萬元，應諭知共同收受賄款1 萬元連帶追
      繳沒收，如全部或一部無法追繳時，以渠等財產連帶抵償
      之。至於被告辛○○與癸○○共同所得財物4 千元部分；
      被告卯○○與癸○○共同所得財物4 千元，因癸○○係另
      案被告，自不宜於本案諭知與癸○○連帶追繳沒收，如全
      部或一部無法追繳時，以渠等財產「連帶」抵償之旨，而
      應諭知如主文所示，以免訴外裁判之嫌，併此敘明。
拾玖、審酌被告寅○○仲介駕駛執照補習班之經營者，不思輔導
      考生以正當途徑考領汽機車駕駛執照，為圖私利，竟行賄
      高雄市監理處工務員即被告午○○，使午○○違背職務協
      助不適格之考生即被告巳○○取得駕駛執照，被告巳○○
      、壬○○、庚○○、丑○○、戊○○、子○○、甲○○、
      乙○○為取得駕駛執照，竟勾結上開監理黃牛以金錢行賄
      公務人員，因而順利取得駕照行車上路，不僅危及其等自
      身之行車安全，亦將使其他交通參與者受有極大傷害之虞
      ，並損及監理機關對於駕駛執照管理之正確性，惟念及其
      等犯後都坦承犯行，深知悔悟及其智識程度等一切情狀，
      爰分別量處如主文所示之刑，併均依貪污治罪條例第17條
      規定，宣告褫奪公權如主文所示。查本件被告寅○○等9
      人之犯罪時間，均在96年4 月24日以前，核符中華民國96
      年罪犯減刑條例第2 條第1 項第3 款之規定，應減其宣告
      刑二分之一。被告寅○○等9 人同時有三種刑（自白、情
      節輕微交付財物未滿5 萬元、減刑）之減輕事由，應依刑
      法第70條之規定遞減之。按刑法第74條關於緩刑要件之規
      定，於94年1 月7 日修正，同年2 月2 日公布，於95年7
      月1 日施行（以下簡稱新法），被告犯罪在新法施行前，
      新法施行後，緩刑之宣告，應適用新法第74條之規定（最
      高法院95年5 月23日第8 次刑事庭決議參照）。本件被告
      寅○○、巳○○、壬○○、戊○○、甲○○、乙○○等6
      人均未曾有前科紀錄，有臺灣高等法院被告全國前案紀錄
      表各1 份在卷可憑，其等因一時失慮，致犯本罪，且犯後
      坦承犯行，深知悔悟，本院認其經此次科刑教訓後，當知
      警惕，應無再犯之虞，因認其所受宣告之刑，以暫不執行
      為適當，爰併予宣告被告寅○○緩刑3 年，被告巳○○、
      壬○○、戊○○、甲○○、乙○○均緩刑2 年，用啟自新
      。扣案如附表所示之物係被告劉國安所有，用以進行本件
      考照筆試電子舞弊之用，業據被告方素藝、黃春綿、劉國
      安、壬○○、戊○○、甲○○、供承在卷（見91年3 月26
      日方素藝高雄市調查處調查筆錄、91年3 月26日黃春綿高
      雄市調查處調查筆錄、91年3 月26日劉國安高雄市調查處
      調查筆錄及壬○○、戊○○、甲○○上開筆錄），在共犯
      責任共通範圍內，應依刑法第38條第1 項第2 款規定沒收
      之。至於在方素藝上開補習班扣得寫有考生資料之信封12
      只、連絡單4 張、監理黃牛蔡光榮等人之名片及聯絡電話
      3 張，在黃春綿之高雄市監理處福利社內及其高雄縣鳳山
      市○○街38號17樓住處扣得記事簿、桌曆、聯絡電話簿各
      1 本等物品，經查與本件被告案情無涉，自不得宣告沒收
      ，附此敘明。至於被告庚○○、子○○固經原審諭知緩刑
      ，但係不得緩刑而諭知緩刑，係適用法條不當，依刑事訴
      訟法第370 條但書規定，本院自得不予宣告緩刑。
乙、被告丙○○○改判無罪部分：
一、公訴意旨略以：（1） 被告丙○○○於90年12月25日，前往
    高雄市監理處代為檢驗世峰車行委託檢驗車齡已逾10年之舊
    車，代檢費用1 千元，丙○○○因擔心檢驗無法通過，經友
    人陳志賢建議前往第二驗車道，由午○○實施驗車，丙○○
    ○為順利通過驗車及辦理車輛過戶手續，遂基於關於違背職
    務行為行賄公務員之犯意聯絡，於驗車時交付午○○及另名
    不詳檢驗員賄款各100 元，請午○○配合協助，嗣午○○基
    於職務上行為收受賄賂之犯意，收受丙○○○俗稱「小費禮
    數」之賄款100 元，惟上開舊車性能良好，未經午○○放水
    而順利通過驗車。（2） 被告辛○○於91年1 月4 日，在高
    雄市監理處執行丙○○○代辦之乙部ZL-2201 號（舊車號AC
    -7759） 之黑色喜美小客車新領牌照檢驗，擔任第一段檢驗
    員時，收受丙○○○交付之1 千元賄賂，未詳實查看引擎號
    碼，致丙○○○得以同型同色同廠牌車輛替代檢驗矇混通過
    檢驗，順利領取新牌照，丁○○則於擔任第二段檢驗員時，
    收受丙○○○交付之陋規100 元。因認被告丙○○○係犯貪
    污治罪條例第11條第3 項、第1 項之行賄罪及刑法214 條之
    使公務員登載不實罪云云。
二、按犯罪事實應依證據認定之，無證據不得認定其犯罪事實，
    不能證明被告犯罪者，應諭知無罪之判決，刑事訴訟法第15
    4 條第2 項、第301 條第1 項分別定有明文。又按刑事訴訟
    法上所謂認定犯罪事實之證據，係指足以認定被告確有犯罪
    行為之積極證據而言，如未能發現相當證據或證據不足以證
    明，自不能以推測或擬制之方法，以為裁判基礎。又認定不
    利於被告之事實，須依積極證據，苟積極證據不足為不利被
    告之認定時，即應為有利於被告之認定，更不必有何有利之
    證據，最高法院30年上字第816 號判例足資參照。次按貪污
    治罪條例第11條第1 項之行賄罪，係以對於公務員關於「違
    背職務」之行為，行求、期約或交付賄賂或其他不正利益為
    要件。倘對於公務員關於「職務上」之行為，行求、期約或
    交付賄賂或其他不正利益，尚難以該罪名相繩。
三、訊據被告丙○○○固不否認為順利通過驗車及辦理車輛過戶
    手續，於驗車時交付午○○賄款100 元，請午○○配合協助
    ，嗣午○○收受丙○○○俗稱「小費禮數」之賄款100 元之
    事實；惟被告丙○○○於高雄市調查處供稱：高雄市監理處
    每一驗車道有2 位驗車員，對我等代客驗車業人員均有加收
    規費情事，一般正常車輛檢驗時，每位驗車員對每輛檢驗車
    均收規費100 元，有問題得車輛如要驗車通過，則是車輛違
    規輕重收取規費，從1 千至3 千元不等，我都以現金夾在檢
    驗單下給該等驗車人員收執等情（見偵第19卷第3 頁）。被
    告丙○○○所交付予被告午○○之金額係100 元，為其所稱
    一般正常車驗車時給監理處驗車員之小費禮數，並非其所稱
    有問題得車輛如要驗車通過，依車輛違規輕重，從1 千至3
    千元不等之金額，足證被告丙○○○係基於對公務員關於職
    務上之行為行賄，依照上開規定及說明，自難課以上開行賄
    罪及使公務員登載不實罪責。
四、次查，公訴意旨認被告丙○○○對於被告辛○○、丁○○關
    於違背職務之行為行賄，無非以起訴書附表三證據欄所示各
    項證據，為其論據。惟本件證人丙○○○就此部分僅證述被
    告午○○有有收取上開「小費禮數」100 元而順利通過驗車
    之事實（高雄市調處91.4.1筆錄、原審第五卷，第46頁、96
    .1.10 審理筆錄）；又本件丙○○○之電話監聽譯文（91偵
    25225 卷，第22頁），亦無此部分被告辛○○、丁○○收受
    丙○○○賄賂之事實。此外，復查無其他積極證據足認被告
    有何被訴此部分之違背職務收受賄賂犯行；自屬不能證明被
    告有此部分被訴之犯行。
五、綜上所述，尚難遽認被告有公訴人指訴之行賄罪及使公務員
    登載不實之犯行，自應為被告丙○○○無罪之諭知。
六、原審未詳為推求，諭知被告丙○○○對於公務員關於違背職
    務之行為交付賄賂罪名，尚有未恰，檢察官上訴意旨雖未指
    摘及此，但原判決關於何楊霞部分既有上開可議之處，自應
    將原判決此部分撤銷，另諭知被告丙○○○無罪之判決。
丙、不另無罪諭知部分：
壹、起訴書附表一編號四部分：
一、公訴意旨以鄧天喜（另案偵辦）為使汽車考照能順利通過，
    透過方素藝向監理人員行賄，鄧天喜於89年9 月25日，在高
    雄市監理處旁都會公園將3 萬元賄款交付方素藝，方素藝再
    將其中4 千元透過黃春綿轉交午○○，方素藝並自監理人員
    處事先取得相同內答筆試考題，並將考題交付鄧天喜，鄧天
    喜因此通過考試。因認被告午○○涉犯貪污治罪條例第4 條
    第1 項第5 款之違背職務收受賄賂罪。
二、公訴意旨認被告午○○涉犯此部分罪嫌，無非以起訴書附表
    一編號四證據欄所示各項證據，為其論據。惟證人鄧天喜業
    於原審證稱伊沒有事先跟筆試監考官拿考題等語（原審第五
    卷，96.1.10 筆錄）；另就卷附鄧天喜之普通汽車駕駛執照
    登記書、術科考試評分表（原審第一卷，第149 頁），被告
    午○○於鄧天喜路考部分，擔任術科測驗（路考）考驗員及
    監考員並未監考筆試部分。此外，復查無其他積極證據足認
    被告有何此部分被訴之違背職務收受賄賂犯行，既屬不能證
    明被告有被訴之此部分犯罪，本應為無罪之諭知；然起訴意
    旨認此部分與被告午○○上開論罪科刑之違背職務收受賄賂
    罪部分，有裁判上一罪之連續犯關係，爰不另為無罪之諭知
    。
貳、起訴書附表一編號五部分：
一、公訴意旨以籃瀧鑫（另案審結）為使汽車考照能順利通過，
    透過方素藝向監理人員行賄，籃瀧鑫於91年2 月下旬，在高
    雄市監理處旁圍牆，將2 萬5 千元賄款交付方素藝，方素藝
    再將其中5 千元透過黃春綿轉交午○○，籃瀧鑫因此通過考
    試。因認被告午○○涉犯貪污治罪條例第4 條第1 項第5 款
    之違背職務收受賄賂罪。
二、公訴意旨認被告午○○涉犯此部分罪嫌，無非以起訴書附表
    一編號五證據欄所示各項證據，為其論據。惟證人籃瀧鑫業
    於原審審理時證稱伊於91年2 月間有到高雄市監理站考駕照
    ，要考試之前，有位男子（即前述劉國安）帶我到車上，在
    伊身上裝振動器，衣領上裝麥克風，他要伊念題目給他，答
    案他會用振動方式告訴伊，選擇題是答案是1 振動1 次，答
    案是2 振動2 次，以此類推，是非題也是用振動1 次或2 次
    代表是或非等語（原審第六卷，第17至19頁、96.4.11 筆錄
    ），是本件被告午○○顯未幫忙籃瀧鑫通過筆試。此外復查
    無其他積極證據，足認被告有何此部分被訴之違背職務收受
    賄賂犯行，既屬不能證明被告有此部分犯行，本應為無罪之
    諭知；然起訴意旨認此部分與被告午○○上開論罪科刑之違
    背職務收受賄賂罪部分，有裁判上一罪之連續犯關係，爰不
    另為無罪之諭知。
參、起訴書附表一編號六部分：
一、公訴意旨以考生王武仁（另案偵辦）為使汽車考照能順利通
    過，透過監理黃牛呂清山（業經經高雄地方法院檢察署以91
    年度偵字第23334 號為不起訴處分）向監理人員行賄，王武
    仁於91年3 月21日，在高雄市監理處，將3 萬元賄款交付呂
    清山，呂清山將其中5 千元轉交被告午○○，王武仁因此通
    過考試。因認被告午○○涉犯貪污治罪條例第4 條第1 項第
    5 款之違背職務收受賄賂罪。
二、公訴意旨認被告午○○涉犯此部分罪嫌，無非以起訴書附表
    一編號六證據欄所示各項證據，為其論據。惟本件監理黃牛
    呂清山涉嫌行賄部分，業經不起訴處分（如上述）；另王武
    仁於調查局亦否認有行賄事實（調查卷第192 頁反面）。此
    外，復查無其他積極證據，足認被告有何此部分被訴之違背
    職務收受賄賂犯行，既屬不能證明被告有此部分犯罪，本應
    為無罪之諭知；然起訴意旨認此部分如成立犯罪，因與上開
    論罪科刑之違背職務收受賄賂罪部分，有裁判上一罪之連續
    犯關係，爰不另為無罪之諭知。
肆、起訴書附表一編號七部分：
一、公訴意旨以被告午○○收受林志勳（原名林俊南、另案偵辦
    ）轉交不詳考生之汽車筆試賄款1 至2 次。因認被告午○○
    涉犯貪污治罪條例第4 條第1 項第5 款之違背職務收受賄賂
    罪。
二、公訴意旨認被告午○○涉犯此部分罪嫌，無非以起訴書附表
    一編號七證據欄所示各項證據，為其論據。惟證人林志勳業
    於原審審理時證稱伊有見過午○○，但沒有拿錢給他等語（
    原審第五卷，96.1.10 筆錄）。此外，復查無其他積極證據
    足認被告有何此部分被訴之違背職務收受賄賂罪嫌，既屬不
    能證明被告有此部分犯行，本應為無罪之諭知；然起訴意旨
    認此部分與上開論證屬實之違背職務收受賄賂罪部分，有裁
    判上一罪之連續犯關係，爰不另為無罪之諭知。
伍、起訴書附表一編號九部分：
一、公訴意旨以謝麗娜、黃雪娥為使汽車考照能順利通過，透過
    監理黃牛李文欽（另案偵辦）向監理人員行賄，謝麗娜於84
    年10月27日，在高雄市監理處將3 萬元賄款交付李文欽，李
    文欽再透過監理人員陳信男（另案審結）將其中5 千元筆試
    賄款交予辛○○，渠等因此通過考試。因認被告辛○○涉犯
    貪污治罪條例第4 條第1 項第5 款之違背職務收受賄賂罪。
二、公訴意旨認被告辛○○涉犯此部分罪嫌，無非以起訴書附表
    一編號九證據欄所示各項證據，為其論據。惟證人李文欽業
    於原審審理時證稱伊並未介紹考生謝麗娜、黃雪娥給陳信男
    ，亦無以每人1 萬元代價向辛○○行賄等語（原審第五卷，
    96.1.10 筆錄、第64頁）。此外復查無其他積極證據，足認
    被告有何此部分被訴之違背職務收受賄賂犯行，既屬不能證
    明被告有此部分犯行，本應為無罪之諭知；然起訴意旨認此
    部分與被告辛○○上開論罪科刑之違背職務收受賄賂罪部分
    ，有裁判上一罪之連續犯關係，爰不另為無罪之諭知。
陸、起訴書附表一編號十四部分：
一、公訴意旨以洪金竹為使汽車考照能順利通過，透過方素藝向
    監理人員行賄，於91年2 月22日，在高雄市監理處，將4 萬
    5 千元賄款交付方素藝，方素藝再將其中5 千元透過黃春綿
    轉交辰○○，方素藝並自監理人員處事先取得相同內答筆試
    考題，洪金竹因此通過考試。因認被告辰○○涉犯貪污治罪
    條例第4 條第1 項第5 款之違背職務收受賄賂罪。
二、公訴意旨認被告辰○○涉犯此部分罪嫌，無非以起訴書附表
    一編號十四證據欄所示各項證據，為其論據。惟證人洪金竹
    業於原審審理時證稱伊考駕照過程中在監理處停車場車上拿
    4 萬5 千元及一些證件給一名女子（即方素藝），她說拿4
    萬5 千元一定可以取得駕照，在停車場上除了拿3 份考題給
    我看外，還有在我身上裝振動器、小麥克風等語（原審第六
    卷、第11至12頁、96.4.11 筆錄），是本件被告辰○○顯未
    幫忙洪金竹通過筆試。此外，復查無其他積極證據足認被告
    有何公訴意旨指訴之此部分違背職務收受賄賂之犯行，既屬
    不能證明被告有此部分被訴犯行，本應為無罪之諭知；然起
    訴意旨認此部分與被告辰○○上開論證屬實之違背職務收受
    賄賂罪部分，有裁判上一罪之連續犯關係，爰不另為無罪之
    諭知。
柒、起訴書附表一編號十七部分：
一、公訴意旨以劉志堅為使汽車考照能順利通過，透過李文欽（
    另案偵辦）交不詳金額給監理人員，李文欽再將其中3 千元
    交給辰○○，致使不太識字之劉志堅因而通過考試。因認被
    告辰○○涉犯貪污治罪條例第4 條第1 項第5 款之違背職務
    收受賄賂罪。
二、公訴意旨認被告辰○○涉犯此部分罪嫌，無非以起訴書附表
    一編號十七證據欄所示各項證據，為其論據。惟本件調查卷
    及偵查卷僅有「劉志聖」筆錄與汽車駕駛執照登記書，並無
    起訴書附表所載劉志堅相關資料。此外除「劉志聖」單一證
    述，亦無其他積極證據足認被告有何公訴意旨指訴之此部分
    違背職務收受賄賂之犯行，自屬不能證明被告有此部分犯罪
    ；然起訴意旨認此部分與被告辰○○上開論罪科刑之違背職
    務收受賄賂罪部分，有裁判上一罪之連續犯關係，爰不另為
    無罪之諭知。
捌、起訴書附表一編號十八部分：
一、公訴意旨以侯宏昇為使汽車考照能順利通過，將不詳金額賄
    款交付李文欽，並透過李文欽（另案偵辦）於84年8 月7 日
    、同年9 月30日，在不詳地點透過陳信男將其中3 千元交予
    辰○○，侯宏昇因此通過考試。因認被告辰○○涉犯貪污治
    罪條例第4 條第1 項第5 款之違背職務 收受賄賂罪。
二、公訴意旨認被告辰○○涉犯此部分罪嫌，無非以起訴書附表
    一編號十八證據欄所示各項證據，為其論據。惟證人李文欽
    業於原審證稱伊與學員（即侯宏昇）都不認識，伊只與監理
    處人員打完招呼後，人就走了等語（原審第五卷，第64頁、
    96.1.10 筆錄）。此外，復查無其他積極證據足認被告有何
    公訴意旨指訴之此部分違背職務收受賄賂之犯行，自屬不能
    證明被告有此部分被訴之犯行；然起訴意旨認此部分與被告
    辰○○上開論罪科刑之違背職務收受賄賂罪部分，有裁判上
    一罪之連續犯關係，爰不另為無罪之諭知，併此敘明。
玖、起訴書附表一編號十九部分：
一、公訴意旨以董銀三為使汽車考照能順利通過，透過方素藝向
    監理人員行賄，董銀三將1 萬5 千元賄款經由不知名男子交
    付方素藝，方素藝再透過黃春綿將其中4 千元交予卯○○，
    董銀三因此通過考試。因認被告卯○○涉犯貪污治罪條例第
    4 條第1 項第5 款之違背職務收受賄賂罪。
二、公訴意旨認被告卯○○涉犯此部分罪嫌，無非以起訴書附表
    一編號十九證據欄所示各項證據，為其論據。惟本件證人方
    素藝並未證稱有收受董銀三交付之1 萬5 千元賄款，並透過
    黃春綿將其中4 千元轉交卯○○等情；另扣案之方素藝便條
    紙，亦無有關董銀三部分之資料。此外，復查無其他積極證
    據足認被告有何公訴意旨指訴之此部分違背職務收受賄賂犯
    行，既屬不能證明被告有此部分被訴之犯行，本應為無罪之
    諭知；然起訴意旨認此部分與被告卯○○上開論罪科刑之違
    背職務收受賄賂罪部分，有裁判上一罪之連續犯關係，爰不
    另為無罪之諭知。
拾、起訴書附表一編號二十部分：
一、公訴意旨以劉志聖為使汽車考照能順利通過，於84年9 月30
    日，在高雄市監理處，以不詳金額透過李文欽（另案偵辦）
    向監理人員行賄，李文欽再透過陳信男交付卯○○5 千元，
    因而通過考試。因認被告卯○○涉犯貪污治罪條例第4 條第
    1 項第5 款之違背職務收受賄賂罪。
二、公訴意旨認被告卯○○涉犯此部分罪嫌，無非以起訴書附表
    一編號二十證據欄所示各項證據，為其論據。惟本件業據證
    人劉志聖證稱伊考照當天，筆試部分有的題目我看不懂，伊
    仍把全部題目都作答，沒有把握伊所填寫的答案是否正確，
    但確實通過筆試，路考時沒有壓到感應線，順利拿到駕照等
    語（91.5.2高雄市調處筆錄，調查卷第265 頁）。此外，復
    查無其他積極證據，足認被告有何公訴意旨指訴之此部分違
    背職務收受賄賂犯行，既屬不能證明被告有此部分被訴犯行
    ，本應為無罪之諭知；然起訴意旨認此部分與被告卯○○上
    開論罪科刑之違背職務收受賄賂罪部分，有裁判上一罪之連
    續犯關係，爰不另為無罪之諭知。
拾壹、起訴書附表一編號二十一部分：
一、公訴意旨以李宗憲為使大貨車考照能順利通過，透過方素藝
    向監理人行賄，於91年2 月22日在高雄市監理處門口，將不
    詳賄款經由不知名男子交付方素藝，方素藝再透過黃春綿將
    其中2 千5 百元賄款交予卯○○，因此通過考試。因認被告
    卯○○涉犯貪污治罪條例第4 條第1 項第5 款之違背職務收
    受賄賂罪。
二、公訴意旨認被告卯○○涉犯此部分罪嫌，無非以起訴書附表
    一編號二十一證據欄所示各項證據，為其論據。惟本件業據
    證人李宗憲於原審審理時證稱，伊取得駕照過程無人幫助，
    也沒有拿錢出來等語（原審第六卷，第6 頁、96.4.11 筆錄
    ）。此外，復查無其他積極證據，足認被告有何公訴意旨指
    訴之此部分違背職務收受賄賂犯行，既屬不能證明被告有被
    訴之此部分犯行，本應為無罪之諭知；然起訴意旨認此部分
    與被告卯○○上開論罪科刑之違背職務收受賄賂罪部分，有
    裁判上一罪之連續犯關係，爰不另為無罪之諭知。
拾貳、起訴書附表一編號二十三部分：
一、公訴意旨以黃士銘為使大貨車考照能順利通過，於91年1 月
    5 日在華榮輪胎行，透過監理黃牛陳國強（業經檢察官為不
    起訴處分確定）向監理人員行賄，黃士銘將1 萬5 千元賄款
    交付陳國強，陳國強再將其中2 千5 百元賄款交予卯○○，
    黃士銘因此通過考試。因認被告卯○○涉犯貪污治罪條例第
    4 條第1 項第5 款之違背職務收受賄賂罪。
二、公訴意旨認被告卯○○涉犯此部分罪嫌，無非以起訴書附表
    一編號二十三證據欄所示各項證據，為其論據。惟本件業據
    證人陳國強於原審審理時證稱華榮輪胎老闆包的紅包是補習
    費用，第一個兒子來是1 萬5 千元，伊沒有將其中一部份的
    錢交給卯○○等語（原審第五卷，第69頁、96.1.10 筆錄）
    。此外，復查無其他積極證據，足認被告有何公訴意旨指訴
    之此部分違背職務收受賄賂犯行，既屬不能證明被告有被訴
    之此部分犯行，本應為無罪之諭知；然起訴意旨認此部分與
    被告卯○○上開論罪科刑之違背職務收受賄賂罪部分，有裁
    判上一罪之連續犯關係，此部分爰不另為無罪之諭知。
拾參、起訴書附表一編號二十四部分：
一、公訴意旨以夏秀花、夏福就為使汽車考照能順利通過，透過
    李文欽（另案偵辦）向監理人員行賄，李文欽收受賄款後，
    透過陳信男將其中賄款各5 千元交予卯○○，2 人因此通過
    考試。因認被告卯○○涉犯貪污治罪條例第4 條第1 項第5
    款之違背職務收受賄賂罪。
二、公訴意旨認被告卯○○涉犯此部分罪嫌，無非以起訴書附表
    一編號二十四證據欄所示各項證據，為其論據。惟證人李文
    欽業於原審審理時證稱伊並未介紹考生夏秀花、夏福給陳信
    男，亦無以每人1 萬元代價向卯○○行賄等語（原審第五卷
    ，96.1.10 筆錄、第63、64頁）。此外，復查無其他積極證
    據，足認被告有何公訴意旨指稱之此部分違背職務收受賄賂
    罪嫌，此部分既屬不能證明被告犯罪，本應為無罪之諭知；
    然起訴意旨認此部分與被告卯○○上開論罪科刑之違背職務
    收受賄賂罪部分，有裁判上一罪之連續犯關係，此部分爰不
    另為無罪之諭知，併此敘明。
拾肆、起訴書附表一編號二十七部分：
一、公訴意旨以何起睿（原名何品旻）為使汽車考照能順利通過
    ，透過方素藝向監理人員行賄，何品旻將3 萬元賄款交付方
    素藝，方素藝再透過黃春綿將其中4 千元賄款交予丁○○，
    何品旻於筆試前即取得試題等方式，因此通過考試。因認被
    告丁○○涉犯貪污治罪條例第4 條第1 項第5 款之違背職務
    收受賄賂罪。
二、公訴意旨認被告丁○○涉犯此部分罪嫌，無非以起訴書附表
    一編號二十七證據欄所示各項證據，為其論據。惟此部分被
    告丁○○於何起睿考照時，係擔任術科測驗（路考）考驗員
    及監考員之職務，有卷附何起睿之普通汽車駕駛執照登記書
    及術科考驗評分表在卷。此外，復查無其他積極證據，足認
    被告有何公訴意旨指稱之違背職務收受賄賂罪嫌，被告被訴
    此部分犯行既屬不能證明，本應為無罪之諭知；然起訴意旨
    認此部分與被告丁○○上開論罪科刑之違背職務收受賄賂罪
    部分，有裁判上一罪之連續犯關係，此部分爰不另為無罪之
    諭知。
拾伍、起訴書附表一編號二十八部分：
一、公訴意旨以顏茂雄為使汽車考照能順利通過，於84年11月2
    日，在高雄市監理處透過不詳男子向監理人員行賄，顏茂雄
    將1 萬2 千元賄款由不知名男子交付陳信男，再將其中3 千
    元賄款交予監考人員丁○○，顏茂雄因此而通過考試。因認
    被告丁○○涉犯貪污治罪條例第4 條第1 項第5 款之違背職
    務收受賄賂罪。
二、公訴意旨認被告丁○○涉犯此部分罪嫌，無非以起訴書附表
    一編號二十八證據欄所示各項證據，為其論據。惟證人顏茂
    雄業於原審審理時證稱伊考駕照付出1 萬2 千元，付錢的目
    的是要請陳信男教我路考及筆試，本件筆試及路考是自己考
    過的等語（原審第二卷，第54頁、92.8.28 筆錄）；此外，
    復查無其他積極證據，足認被告丁○○有何公訴意旨指訴之
    此部分違背職務收受賄賂犯行。然起訴意旨認此部分與被告
    丁○○上開違背職務收受賄賂論罪部分，有裁判上一罪之連
    續犯關係，此部分爰不另為無罪之諭知。
拾陸、起訴書附表二部分：
一、公訴意旨以被告午○○於90年4 月12日未依規定前往高雄市
    前鎮區○○路五號一路發公司驗車，且收受該公司職員吳振
    江（另案偵辦）致送之9 千元賄款，即審核通過，未依規定
    於90年2 月26日前往高雄市○○區○○街5 號欣德路通運股
    份有限公司（下稱欣德路公司）驗車，且收受該公司管理部
    主任歐英順（另案偵辦）致送之5 千7 百元賄款；被告辛○
    ○於90年9 月13日未依規定前往一路發通運股份有限公司（
    下稱一路發公司）驗車，且收受該公司吳振江致送之5 千6
    百元賄款，分別於87年3 月16日、90年11月26日未依定前往
    欣德路公司驗車，且收受該公司歐英順致送之3 千3 百元及
    6 千9 百元賄款，於89年5 月15日、90年7 月5 日及未依規
    定前往高雄縣仁武鄉○○路304 號台塑貨運公司驗車，且收
    受該公司孫東海致送之各9 千元賄款；被告卯○○於89年9
    月8 日未依規定前往一路發公司驗車，且收受該公司吳振江
    致送之5 千7 百元賄款。因認被告午○○、辛○○、卯○○
    涉犯貪污治罪條例第4 條第1 項第5 款之違背職務收受賄賂
    罪。
二、公訴意旨認被告午○○、辛○○、卯○○涉犯此部分罪嫌，
    無非以起訴書附表二證據欄所示各項證據，為其論據。
三、惟查，被告午○○、辛○○、卯○○分別被訴違背職務收受
    欣德路公司、一路發公司、台塑貨運公司賄款部分，固經證
    人即一路發公司職員吳振江、欣德路公司職員歐英順、台塑
    貨運公司職員孫東海證述在案；但本件被告午○○、辛○○
    、卯○○均否認有收受上開賄款之事實，而歐英順、吳振仁
    、孫東海是否確有交付賄款予被告午○○、辛○○、卯○○
    ，除吳振江、歐英順、孫東海之供述證據外，並無其他佐證
    ，而卷附車輛檢驗紀錄表亦不足以證明被告有違背職務之情
    事。此外，復查無其他積極證據，足認被告午○○、辛○○
    、卯○○有何公訴意旨指訴之此部分違背職務收受賄賂罪嫌
    ，自屬不能證明被告3 人有公訴人指訴之此部分犯行。然起
    訴意旨認此部分與被告午○○、辛○○、卯○○上開違背職
    務收受賄賂論罪科刑部分，有裁判上一罪之連續犯關係，此
    部分爰不另為無罪之諭知。
拾柒、起訴書附表三部分（被告午○○除外）：
一、公訴意旨以被告辛○○於91年1 月4 日，在高雄市監理處執
    行丙○○○代辦之乙部ZL-2201 號（舊車號AC-7759） 之黑
    色喜美小客車新領牌照檢驗，擔任第一段檢驗員時，收受丙
    ○○○交付之1 千元賄賂，未詳實查看引擎號碼，致丙○○
    ○得以同型同色同廠牌車輛替代檢驗矇混通過檢驗，順利領
    取新牌照；丁○○則於擔任第二段檢驗員時，收受丙○○○
    交付之陋規100 元。因認被告辛○○、丁○○涉犯貪污治罪
    條例第4 條第1 項第5 款之違背職務收受賄賂罪。
二、公訴意旨認被告辛○○、丁○○涉犯此部分罪嫌，無非以起
    訴書附表三證據欄所示各項證據，為其論據。惟本件證人丙
    ○○○就僅證述上述被告午○○有收取「小費禮數」之賄款
    100 元而順利通過驗車之事實（高雄市調處91.4.1筆錄、原
    審第五卷，第46頁、96.1.10 審理筆錄）；又本件丙○○○
    之電話監聽譯文（91偵25225 卷，第22頁），亦無此部分被
    告辛○○、丁○○收受丙○○○賄賂之事實；此外，復查無
    其他積極證據足認被告辛○○、丁○○有何公訴意旨指訴之
    此部分違背職務收受賄賂之行為，自屬不能證明被告2 人有
    此部分犯罪。惟公訴意旨認此部分因與被告辛○○、丁○○
    上開違背職務收受賄賂論罪部分，有裁判上一罪之連續犯關
    係，故此部分不另為無罪之諭知，併此敘明。
丁、被告戊○○、子○○、乙○○等3 人均經合法傳喚，無正當
    之理由，被告子○○未於審判期日，被告戊○○、乙○○均
    未於最後審判期日到庭，爰不待其陳述，逕行判決。
據上論結，應依刑事訴訟法第369 條第1 項前段、第364 條、第
299 條第1 項前段、第370 條但書、第371 條、第301 條第1 項
、81年7 月17日修正公布之貪污治罪條例第5 條第1 項第3 款、
95年5 月30日修正公布之貪污治罪條例第2 條、第4 條第1 項第
5 款、第5 條第1 項第3 款、第10條第1 項、第2 項、第11條第
1 項、第3 項、第4 項後段、第12條第1 項、第2 項、第17條、
第19條，刑法第2 條第1 項、第11條、第74條第1 項第1 款、第
216 條、第213 條、第214 條，修正前刑法第28條、第31條、第
56條、第55條、第51條第5 、8 款，修正前罰金罰鍰提高標準條
例第1 條前段，中華民國96年罪犯減刑條例第2 條第1 項第3 款
、第3 條第1 項第1 款、第7 條、第10條第1 項、第14條，判決
如主文。
本案經檢察官蔡國禎到庭執行職務。
中    華    民    國    97    年    10    月    3     日
                    刑事第六庭    審判長法  官  王憲義
                                        法  官  張盛喜
                                        法  官  邱永貴
以上正本證明與原本無異。
被告丙○○○不得上訴。
檢察官及其他被告如不服本判決應於收受本判決後10日內向本院
提出上訴書狀，其未敘述上訴理由者，並得於提起上訴後10日內
向本院補提理由書狀（均須按他造當事人之人數附繕本）「切勿
逕送上級法院」。
中    華    民    國    97    年    10    月    3     日
                                        書記官  鄭翠芬
附錄本件判決論罪科刑法條：
81年7 月17日修正公布之貪污治罪條例第5 條第1 項第3 款：
有左列行為之一者，處7 年以上有期徒刑，得併科新台幣2 百萬
元以下罰金：
三  對於職務上之行為，要求期約或收受賄賂或其他不正利益者
    。
現行之貪污治罪條例第4 條第1 項第5 款：
有下列行為之一者，處無期徒刑或10年以上有期徒刑，得併科新
台幣1 億元以下罰金：
五  對於違背職務之行為，要求、期約或收受賄賂或其他不正利
    益者。
現行之貪污治罪條例第5 條第1 項第3 款：
有下列行為之一者，處7 年以上有期徒刑，得併科新臺幣6 千萬
元以下罰金：
三  對於職務上之行為，要求、期約或收受賄賂或其他不正利益
    者。
現行之貪污治罪條例第11條
對於第2 條人員，關於違背職務之行為，行求、期約或交付賄賂
或其他不正利益者，處1 年以上7 年以下有期徒刑，得併科新臺
幣3 百萬元以下罰金。
對於外國、大陸地區、香港或澳門之公務員，就跨區貿易、投資
或其他商業活動有關事項，為前項行為者，處5 年以下有期徒刑
或科新臺幣1 百萬元以下罰金。
不具第 2 條人員之身分而犯前二項之罪者，亦同。
犯前三項之罪而自首者，免除其刑；在偵查或審判中自白者，減
輕或免除其刑。
在中華民國領域外犯第 1 項、第 2 項之罪者，不問犯罪地之法
律有無處罰規定，均依本條例處罰。
現行之貪污治罪條例第12條
犯第 4 條至第 6 條之罪，情節輕微，而其所得或所圖得財物或
不正利益在新台幣 5 萬元以下者，減輕其刑。
犯前條第 1 項、第 2 項之罪，情節輕微，而其行求、期約或交
付之財物在新台幣 5 萬元以下者，亦同。
刑法第213 條
公務員明知為不實之事項，而登載於職務上所掌之公文書，足以
生損害於公眾或他人者，處1 年以上7 年以下有期徒刑。
刑法第214 條
明知為不實之事項，而使公務員登載於職務上所掌之公文書，足
以生損害於公眾或他人者，處3 年以下有期徒刑、拘役或5 百元
以下罰金。
刑法第216 條
行使第210 條至第215 條之文書者，依偽造、變造文書或登載不
實事項或使登載不實事項之規定處斷。
附表：自劉國安位於台南縣永康市○○街29巷31號住處扣得之電
      子舞弊器材
 ┌───┬──────────┬───┐
 │ 編號 │ 品              名 │ 數量 │
 ├───┼──────────┼───┤
 │  1   │ 對講機             │ 2 台 │
 ├───┼──────────┼───┤
 │  2   │ 發射器             │ 2 具 │
 ├───┼──────────┼───┤
 │  3   │ 振動器             │ 5 具 │
 ├───┼──────────┼───┤
 │  4   │ 振動器機板         │ 14片 │
 ├───┼──────────┼───┤
 │  5   │ 充電器             │ 3 台 │
 ├───┼──────────┼───┤
 │  6   │ 電池               │ 10組 │
 ├───┼──────────┼───┤
 │  7   │ 汽車駕駛人筆試題庫 │ 1 本 │
 ├───┼──────────┼───┤
 │  8   │ 考生用麥克風       │ 1 具 │
 ├───┼──────────┼───┤
 │  9   │ 固定用鬆緊帶       │ 11條 │
 └───┴──────────┴───┘


司法院資訊處製作；財團法人民間司法改革基金會備份。
